ACORDAO-COMPLETO-2418375

ACÓRDÃO 1411/2021 ATA 21/2021 - PLENÁRIO

VISTOS, relatados e discutidos estes autos que tratam de atos iniciais de aposentadoria emitidos no âmbito do Departamento de Polícia Rodoviária Federal em favor de Aguinaldo Soares Hammes, Alcir Ferreira Lopes, Aldir Borges, Aldo Salesio Fernando, Germano Neiva Filho, Jose Adil Ponciano de Paula, Levi Meirelles Alves, Martinho Marcos Martinez, Reinaldo Evangelista e Rosangelo Jose Rodrigues,
ACORDAM os Ministros do Tribunal de Contas da União, reunidos em sessão do Plenário, diante das razões expostas pelo Relator, com fundamento no art. 71, inciso III, da Constituição Federal e nos arts. 1º, inciso V, 39, inciso II, e 45 da Lei 8.443/1992, em:
9.1. sobrestar a apreciação do presente processo, até que o Supremo Tribunal Federal conclua os julgamentos da ADI 5.039/RO e do RE 1.162.672/SP, determinando-se à Sefip que acompanhe o andamento de ambos os processos;
9.2. determinar à Sefip que sobreste a análise de todos os atos de aposentadoria emitidos em favor de integrantes da carreira policial e que se encontram submetidos à apreciação deste Tribunal, assim como as pensões deles decorrentes, até que haja o desfecho definitivo do presente processo;
9.3. diante da manutenção do quadro decisório no âmbito do Supremo Tribunal Federal, autorizar o relator do presente processo, de ofício ou a pedido de qualquer Ministro, a dar prosseguimento ao feito, haja vista que, à luz do entendimento recentemente adotado nos autos do RE 636.553, o sobrestamento do processo de forma indefinida poderá ensejar o registro tácito dos atos de concessão encaminhados a este Tribunal, assim como a impossibilidade de se lhes promover a revisão de ofício; e
9.4. encaminhar cópia do inteiro teor da presente deliberação ao relator do RE 1.162.672/SP, Ministro Dias Toffoli, ao órgão jurisdicionado, ao Ministério da Justiça e Segurança Pública, à Secretaria Especial de Previdência e Trabalho do Ministério da Economia e à Advocacia-Geral da União.

Atos de aposentadoria.

Cuidam os autos de atos de aposentadoria emitidos pelo Departamento de Polícia Rodoviária Federal com fundamento na Lei Complementar 51/1985, assegurando aos interessados integralidade e paridade na forma de cálculo de seus proventos.
2.	O nobre Relator, Ministro Benjamin Zymler, compreende que não devem ser mantidos os entendimentos firmados nos itens 9.2.2, 9.2.3 e 9.2.4 do Acórdão 2.835/2010-TCU-Plenário, que reconheceram o direito à integralidade e à paridade às aposentadorias embasadas na Lei Complementar 51/1985 e na Lei 4.878/1965, o que conduziria à ilegalidade e negativa de registro dos atos examinados.
3.	Sua Excelência sustenta que os fundamentos exarados pelo Supremo Tribunal Federal por ocasião do julgamento da ADI 5.039/RO ensejam a revisão dos entendimentos firmados pelo TCU. O nobre Relator também compreende que, ainda que não fossem adotadas as premissas fixadas na referida ADI, as disposições constitucionais sobre o tema e o contexto de edição da LC 51/1985 não permitiriam a concessão de proventos com integralidade e paridade.
4.	Não obstante a percuciência do Voto de Sua Excelência, penso que as circunstâncias concretas não se mostram suficientes para a alteração jurisprudencial proposta, conforme as seguintes considerações.
5.	Sobre as disposições constitucionais e o contexto de edição da LC 51/1985, verifico que essa questão foi objeto de ampla e minuciosa discussão neste Tribunal por ocasião do Acórdão 2.835/2010-Plenário. Com efeito, ali foram discutidas as nuances e inovações trazidas pelas Emendas Constitucionais 20/1998, 41/2003 e 47/2005, culminando com a fixação de entendimento pela garantia de integralidade e paridade.
6.	Desde então, a única inovação constitucional sobre o tema decorreu da Emenda 103/2019, que incluiu, dentre outros, o § 4º-B no art. 40 da Constituição Federal:
§ 4º-B. Poderão ser estabelecidos por lei complementar do respectivo ente federativo idade e tempo de contribuição diferenciados para aposentadoria de ocupantes do cargo de agente penitenciário, de agente socioeducativo ou de policial dos órgãos de que tratam o inciso IV do caput do art. 51, o inciso XIII do caput do art. 52 e os incisos I a IV do caput do art. 144.
7.	Concordo com o Relator quando sustenta que, ali, foi mantida a possibilidade de adoção de requisitos e critérios diferenciados para aposentadoras de servidores policiais apenas em relação a idade e tempo de contribuição. No entanto, a própria Emenda cuidou de ressalvar as normas anteriores, ainda que incompatíveis com o sobredito dispositivo, nos seguintes termos: 
 "Art. 4º O servidor público federal que tenha ingressado no serviço público em cargo efetivo até a data de entrada em vigor desta Emenda Constitucional poderá aposentar-se voluntariamente quando preencher, cumulativamente, os seguintes requisitos:
 (...) 
§ 9º Aplicam-se às aposentadorias dos servidores dos Estados, do Distrito Federal e dos Municípios as normas constitucionais e infraconstitucionais anteriores à data de entrada em vigor desta Emenda Constitucional, enquanto não promovidas alterações na legislação interna relacionada ao respectivo regime próprio de previdência social.
§ 10 Estende-se o disposto no § 9º às normas sobre aposentadoria de servidores públicos incompatíveis com a redação atribuída por esta Emenda Constitucional aos §§ 4º, 4º-A, 4º-B e 4º-C do art. 40 da Constituição Federal." (destaquei) 
8.	Aliás, o art. 5º da EC 103/2019 é claro ao preservar o direito à aposentadoria na forma da LC 51/1985:
"Art. 5º O policial civil do órgão a que se refere o inciso XIV do caput do art. 21 da Constituição Federal, o policial dos órgãos a que se referem o inciso IV do caput do art. 51, o inciso XIII do caput do art. 52 e os incisos I a III do caput do art. 144 da Constituição Federal e o ocupante de cargo de agente federal penitenciário ou socioeducativo que tenham ingressado na respectiva carreira até a data de entrada em vigor desta Emenda Constitucional poderão aposentar-se, na forma da Lei Complementar nº 51, de 20 de dezembro de 1985, observada a idade mínima de 55 (cinquenta e cinco) anos para ambos os sexos ou o disposto no § 3º.
 (...) 
§ 3º Os servidores de que trata o caput poderão aposentar-se aos 52 (cinquenta e dois) anos de idade, se mulher, e aos 53 (cinquenta e três) anos de idade, se homem, desde que cumprido período adicional de contribuição correspondente ao tempo que, na data de entrada em vigor desta Emenda Constitucional, faltaria para atingir o tempo de contribuição previsto na Lei Complementar nº 51, de 20 de dezembro de 1985." (destaquei) 
9.	O Relator compreende, em seu Voto, que "o servidor público federal que tenha ingressado no serviço público em cargo efetivo até a data de entrada em vigor da EC 103/2019 terá o direito à integralidade e à paridade assegurado desde que preencha, cumulativamente, os requisitos previstos no art. 4º da referida emenda".
10.	Ocorre que o referido art. 4º da EC 103/2019 se dirige aos servidores em geral e aos professores. A aposentadoria policial foi disciplinada separadamente no art. 5º, conforme demonstrado. Ademais, os arts. 20 e 26 da EC 103/2019, que regulamentam o cálculo dos benefícios do regime próprio de previdência social da União até que sobrevenha lei disciplinadora, não mencionam os servidores aposentados nos termos do art. 5º (policiais) , mas fazem referência expressa aos servidores aposentados nos termos do art. 4º (servidores em geral e professores) .
11.	Por aí se vê que as regras da aposentadoria especial foram outorgadas ao legislador complementar, sem que houvesse a necessidade de observância de outras normas de transição constantes da referida emenda constitucional, assim como ocorreu com as EC 41/2003 e 47/2005.
12.	Entendimento contrário, aliás, conduziria a lacuna quanto à forma de cálculo para as aposentadorias concedidas com base no art. 5º da EC 103/2019, tampouco havendo regra de transição específica aplicável aos policiais, diferentemente do que ocorreu em relação aos professores, expressamente mencionados no art. 4º, § 6º, daquela Emenda, com redução das idades mínimas.
13.	Assim, me parece inequívoco que, caso a intenção do constituinte derivado fosse desconsiderar a suficiência da LC 51/1985 e da Lei 4.878/1965 para a definição dos critérios para cálculo da aposentadoria especial dos policiais, seria suficiente ter remetido as aposentadorias concedidas com base no art. 5º às regras de transição estabelecidas no art. 4º, com menção às idades mínimas exigidas, sem que fosse preciso criar uma regra de transição específica no art. 5º com menção expressa à LC 51/1985, como o fez.
14.	Há mais. Não fosse pela questão dos critérios de cálculo estabelecidos pela LC 51/1985, não haveria razão para a EC 103/2019 ter remetido a disciplina da aposentadoria policial àquela lei complementar. Bastaria repetir os requisitos de tempo de contribuição e de tempo de atividade policial em seu próprio texto, juntamente com o requisito etário que passou a estabelecer. Se houve menção à lei, compreendo que tal referência somente se justifica na medida em que lá está estabelecida a forma de cálculo, nos termos do mencionado Acórdão 2.835/2010-TCU-Plenário.
15.	Assim, ao avaliar as disposições da EC 103/2019, fica claro que a regra de transição estabelecida para a aposentadoria com fundamento na LC 51/1985 (com integralidade e paridade) exige o ingresso no serviço público até a data da entrada em vigor daquela emenda e o preenchimento das idades mínimas ali estabelecidas, sem prejuízo do cumprimento do período adicional de contribuição correspondente ao tempo que faltaria para atingir o tempo de contribuição previsto na LC 51/1985, no caso do art. 5º, § 3º. Essas são as regras de transição atualmente vigentes para os policiais.
16.	Com essas considerações, compreendo que o entendimento fixado por ocasião do Acórdão 2.835/2010-TCU-Plenário encontra-se plenamente de acordo com as disposições constitucionais, com garantia da integralidade e paridade, nos exatos termos ali firmados.
17.	Sobre o julgamento da ADI 5.039/RO pelo STF, também divirjo do Relator sobre a incidência indiscriminada do ali decidido na apreciação das aposentadorias especiais de policiais. Destaco o seguinte trecho do voto de Sua Excelência:
"57. Importante registrar que, no acórdão que reconheceu a existência de repercussão geral daquestão constitucional suscitada [RE 1.162.672/SP], houve expressa menção pelo Relator, Ministro Dias Toffoli, do início do julgamento da ADIn 5.039/RO, da relatoria do Ministro Edson Fachin, porquanto, conforme registrado acima, na referida ação também estaria sendo abordado o tratamento conferido pela Lei Complementar federal 51/1985 no direito dos policiais à aposentadoria com integralidade e paridade sem a observância das regras de transição quanto à data de ingresso no serviço público, previstas nas EC 41/2003 e 47/2005. Vale relembrar que a referida ação direta de inconstitucionalidade só teve o seu julgamento concluído em 11 de novembro de 2020." (destaquei) 
18.	Nota-se, assim, que a controvérsia tratada na ADI 5.039/RO diz respeito à aplicação da LC 51/1985 sem observância das regras de transição quanto à data de ingresso no serviço público. Não se cuida, ali, de afastar a aplicação daquela lei no tocante ao direito à integralidade e paridade para aqueles que preencheram os requisitos de tempo de contribuição e tempo estritamente policial, nos termos estabelecidos na lei.
19.	Assim, o policial civil que ingressou no serviço público até a EC 41/2003 e que cumpriu os requisitos da LC 51/1985 (tempo de contribuição e tempo estritamente policial) antes da entrada em vigor da EC 103/2019 tem direito a integralidade e paridade.
20.	Já o policial civil que ingressou na carreira até a EC 103/2019 e que cumpriu os requisitos da LC 51/1985 (tempo de contribuição e tempo estritamente policial) , além dos novos requisitos estabelecidos pela EC 103/2019 (idades mínimas e período adicional de contribuição, no caso do art. 5º, § 3º) , tem direito a integralidade e paridade.
21.	Por fim, o policial civil que ingressou na carreira após a EC 103/2019, não terá direito a integralidade e paridade, aposentando-se nos termos do art. 10, § 2º, I, daquela emenda.
22.	Não cabe, a meu ver, discutir requisitos de idade e tempo de contribuição estranhos à disciplina estabelecida pela LC 51/1985 para o estabelecimento do direito a integralidade e paridade, sob pena de esvaziamento da própria LC, recepcionada pela Constituição Federal e expressamente mencionada no art. 5º da EC 103/2019.
23.	Com efeito, a questão relativa ao direito a integralidade e paridade de servidores policiais teve repercussão geral reconhecida no autos do RE 1.162.672/SP, conforme o seguinte título: "direito de servidor público que exerça atividades de risco de obter, independentemente da observância das regras de transição das Emendas Constitucionais 41/2003 e 47/2005, aposentadoria especial com proventos calculados com base na integralidade e na paridade".
24.	Compreendo que alterar o entendimento do Acórdão 2.835/2010-TCU-Plenário antes do julgamento do RE 1.162.672/SP, com repercussão geral da questão constitucional reconhecida, diferentemente da ADI 5.039/RO, poderia gerar grave insegurança, especialmente ao considerarmos que: a) a decisão da ADI, muito embora prolatada após a EC 103/2019, não a levou em consideração; b) o objeto da ADI é uma lei estadual posterior à edição das EC 41/2003 e 47/2005, diferentemente da LC 51/1985; e c) a decisão da ADI ainda não transitou em julgado.
25.	Em tempo, importante mencionar que a carreira policial civil não é a única que ainda conta com proventos calculados e reajustados com base na paridade e na integralidade. Os servidores públicos em geral mantiveram tal direito nos termos das regras de transição vigentes. Da mesma forma, os policiais também estão sujeitos a regras de transição próprias, conforme as datas de ingresso no serviço público, para que tenham direito à integralidade e paridade, conforme já mencionado.
26.	Nesse cenário, penso que não há razão para que o TCU altere seu entendimento, seja porque o Acórdão 2.835/2010-TCU-Plenário já levou em consideração todo o arcabouço constitucional até então vigente (EC 20/1998, 41/2003 e 47/2005) , seja porque a EC 103/2019 preservou as normas constitucionais e infraconstitucionais anteriores à sua publicação, ainda que incompatíveis com seu texto, seja porque a decisão proferida pelo STF na ADI 5.039/RO não se amolda perfeitamente às hipóteses de aposentadoria especial com amparo na LC 51/1985.
***********
27.	Muito embora tenha registrado nesta declaração de voto minha percepção quanto ao mérito da matéria, concordo com a proposta do revisor, acolhida pelo Relator, de sobrestar, por ora, o processo.
TCU, Sala das Sessões, em 16 de junho de 2021.
BRUNO DANTAS
Ministro

Departamento de Polícia Rodoviária Federal.

3. Interessados/Responsáveis:
3.1. Interessados: Aguinaldo Soares Hammes (XXX.940.120-XX); Alcir Ferreira Lopes (XXX.215.090-XX); Aldir Borges (XXX.462.449-XX); Aldo Salesio Fernando (XXX.861.929-XX); Germano Neiva Filho (XXX.052.717-XX); Jose Adil Ponciano de Paula (XXX.918.159-XX); Levi Meirelles Alves (XXX.573.198-XX); Martinho Marcos Martinez (XXX.484.281-XX); Reinaldo Evangelista (XXX.080.531-XX); Rosangelo Jose Rodrigues (XXX.097.296-XX).

Ministro Jorge Oliveira

13.1. Ministros presentes: Ana Arraes (Presidente), Walton Alencar Rodrigues, Benjamin Zymler (Relator), Aroldo Cedraz, Raimundo Carreiro, Bruno Dantas, Vital do Rêgo e Jorge Oliveira (Revisor).
13.2. Ministro-Substituto convocado: Augusto Sherman Cavalcanti.
13.3. Ministro-Substituto presente: Marcos Bemquerer Costa.

BENJAMIN ZYMLER

Adoto como relatório o parecer da unidade técnica, cujos termos são os seguintes:
"INTRODUÇÃO
Trata-se de atos de aposentadoria, submetidos, para fins de registro, à apreciação do Tribunal de Contas da União (TCU) , de acordo com o art. 71, inciso III, da Constituição Federal.  Os atos foram cadastrados e disponibilizados ao TCU por intermédio do Sistema e-Pessoal, na forma do art. 2º e 4º da Instrução Normativa TCU 78/2018.
Os atos desse processo pertencem às seguintes unidades:
Unidade emissora: Departamento de Polícia Rodoviária Federal.
Unidade cadastradora:  Departamento de Polícia Rodoviária Federal.
Subunidade cadastradora: Divisão de Seguridade e Análise de Benefícios.
EXAME TÉCNICO
Procedimentos aplicados
Os procedimentos para exame, apreciação e registro de atos de pessoal encontram-se estabelecidos na Instrução Normativa TCU 78/2018 e na Resolução TCU 206/2007. Essas normas dispõem que os atos de pessoal disponibilizados por meio do e-Pessoal devem ser submetidos previamente a críticas automatizadas, com base em parâmetros predefinidos.
As críticas das informações cadastradas na etapa de coleta do ato foram elaboradas e validadas levando-se em conta as peculiaridades de cada ato. Os itens verificados nessa etapa são inerentes a dados cadastrais, fundamentos legais, mapa de tempo, ficha financeira, assim como eventuais ocorrências de acumulação. Trata-se de verificações abrangentes, minuciosas e precisas e sem a necessidade de ação humana e, portanto, menos suscetível a falhas. As críticas aplicadas estão discriminadas no sistema, no Menu e-Pessoal, opção "Crítica", que podem ser acessadas mediante concessão de perfil específico a servidores do TCU responsáveis pela análise.
Além das críticas automatizadas, há verificação humana adicional no caso de haver alertas do sistema ou informações não formatadas, como esclarecimentos do gestor ou do controle interno.  
As críticas também consideram os registros do Sistema Integrado de Administração de Recursos Humanos (Siape) . O Siape disponibiliza informações atualizadas sobre as parcelas que integram os proventos, diferentemente, portanto, do e-Pessoal, que informa as parcelas no momento do registro do ato. 
Essa confrontação com o Siape fornece uma visão atual e verdadeira da situação, o que permite descaracterizar irregularidades e inconsistências que, embora constantes do e-Pessoal, já foram corrigidas.
As verificações detectadas nos atos encontram-se discriminadas na aba de pendências de cada ato no sistema e-Pessoal, bem como nos espelhos dos atos contemplados por esta instrução.
Exame das Constatações
Ato: 5364/2020 - Interessado: JOSE ADIL PONCIANO DE PAULA - CPF: XXX.918.159-XX
Parecer do Controle Interno: considerar o ato Legal.
Por intermédio de análises realizadas por esta Unidade Técnica no presente ato, não se constatou irregularidade que obste a chancela pela legalidade.
Encaminhamento do ato: 
Considerar LEGAL e conceder registro do ato de JOSE ADIL PONCIANO DE PAULA. 
Ato: 5403/2020 - Interessado: REINALDO EVANGELISTA - CPF: XXX.080.531-XX
Parecer do Controle Interno: considerar o ato Legal.
Por intermédio de análises realizadas por esta Unidade Técnica no presente ato, não se constatou irregularidade que obste a chancela pela legalidade.
Encaminhamento do ato: 
Considerar LEGAL e conceder registro do ato de REINALDO EVANGELISTA. 
Ato: 6201/2020 - Interessado: AGUINALDO SOARES HAMMES - CPF: XXX.940.120-XX
Parecer do Controle Interno: considerar o ato Legal.
Por intermédio de análises realizadas por esta Unidade Técnica no presente ato, não se constatou irregularidade que obste a chancela pela legalidade.
Encaminhamento do ato: 
Considerar LEGAL e conceder registro do ato de AGUINALDO SOARES HAMMES. 
Ato: 7623/2020 - Interessado: ALCIR FERREIRA LOPES - CPF: XXX.215.090-XX
Parecer do Controle Interno: considerar o ato Legal.
Por intermédio de análises realizadas por esta Unidade Técnica no presente ato, não se constatou irregularidade que obste a chancela pela legalidade.
Encaminhamento do ato: 
Considerar LEGAL e conceder registro do ato de ALCIR FERREIRA LOPES. 
Ato: 7668/2020 - Interessado: ALDIR BORGES - CPF: XXX.462.449-XX
Parecer do Controle Interno: considerar o ato Legal.
Por intermédio de análises realizadas por esta Unidade Técnica no presente ato, não se constatou irregularidade que obste a chancela pela legalidade.
Encaminhamento do ato: 
Considerar LEGAL e conceder registro do ato de ALDIR BORGES. 
Ato: 7686/2020 - Interessado: LEVI MEIRELLES ALVES - CPF: XXX.573.198-XX
Parecer do Controle Interno: considerar o ato Legal.
Por intermédio de análises realizadas por esta Unidade Técnica no presente ato, não se constatou irregularidade que obste a chancela pela legalidade.
Encaminhamento do ato: 
Considerar LEGAL e conceder registro do ato de LEVI MEIRELLES ALVES. 
Ato: 7710/2020 - Interessado: ROSANGELO JOSE RODRIGUES - CPF: XXX.097.296-XX
Parecer do Controle Interno: considerar o ato Legal.
Por intermédio de análises realizadas por esta Unidade Técnica no presente ato, não se constatou irregularidade que obste a chancela pela legalidade.
Encaminhamento do ato: 
Considerar LEGAL e conceder registro do ato de ROSANGELO JOSE RODRIGUES. 
Ato: 7721/2020 - Interessado: MARTINHO MARCOS MARTINEZ - CPF: XXX.484.281-XX
Parecer do Controle Interno: considerar o ato Legal.
Por intermédio de análises realizadas por esta Unidade Técnica no presente ato, não se constatou irregularidade que obste a chancela pela legalidade.
Encaminhamento do ato: 
Considerar LEGAL e conceder registro do ato de MARTINHO MARCOS MARTINEZ. 
Ato: 7730/2020 - Interessado: ALDO SALESIO FERNANDO - CPF: XXX.861.929-XX
Parecer do Controle Interno: considerar o ato Legal.
Por intermédio de análises realizadas por esta Unidade Técnica no presente ato, não se constatou irregularidade que obste a chancela pela legalidade.
Encaminhamento do ato: 
Considerar LEGAL e conceder registro do ato de ALDO SALESIO FERNANDO. 
Ato: 7804/2020 - Interessado: GERMANO NEIVA FILHO - CPF: XXX.052.717-XX
Parecer do Controle Interno: considerar o ato Legal.
Por intermédio de análises realizadas por esta Unidade Técnica no presente ato, não se constatou irregularidade que obste a chancela pela legalidade.
Encaminhamento do ato: 
Considerar LEGAL e conceder registro do ato de GERMANO NEIVA FILHO. 
CONCLUSÃO
A abrangência e a profundidade das verificações levadas a efeito fundamentam convicção de que os atos 5403/2020, 5364/2020, 7804/2020, 7721/2020, 7668/2020, 7686/2020, 6201/2020, 7623/2020, 7730/2020 e 7710/2020 podem ser apreciados pela legalidade, em razão de não terem sido encontradas irregularidades nos atos, de acordo com o item Exame das Constatações desta instrução.
PROPOSTA DE ENCAMINHAMENTO
Ante o exposto, com fundamento no art. 71, inciso III, da Constituição Federal, no art. 1º, inciso V, e art. 39, incisos I e II, da Lei 8.443/1992, no art. 260 do Regimento Interno do Tribunal de Contas da União, propõe-se: 
Considerar LEGAIS e conceder o registro dos atos de REINALDO EVANGELISTA, JOSE ADIL PONCIANO DE PAULA, GERMANO NEIVA FILHO, MARTINHO MARCOS MARTINEZ, ALDIR BORGES, LEVI MEIRELLES ALVES, AGUINALDO SOARES HAMMES, ALCIR FERREIRA LOPES, ALDO SALESIO FERNANDO e ROSANGELO JOSE RODRIGUES."
2.	O Ministério Público junto a esta Corte de Contas manifestou-se de acordo com a proposta formulada pela unidade técnica.
	É o Relatório.

não há

Procurador Júlio Marcelo de Oliveira.

APOSENTADORIA. CARREIRA POLICIAL FEDERAL. DIREITO À INTEGRALIDADE E À PARIDADE. PREENCHIMENTO DOS REQUISITOS PARA A APOSENTADORIA APÓS A EC 41/2003. SUPERVENIÊNCIA DO JULGAMENTO DA ADIN 5.039/RO PELO STF. NECESSIDADE DE OBSERVÂNCIA DO ENTENDIMENTO PROFERIDO PELA SUPREMA CORTE EM CONTROLE CONCENTRADO DE CONSTITUCIONALIDADE POR ESTE TRIBUNAL DE CONTAS (ART. 927, I, DO CPC C/C ART. 15 DO CPC E SÚMULA TCU 103). A APLICAÇÃO DA LC 51/1985 NÃO AFASTA A INCIDÊNCIA DA REGRA GERAL RELATIVA AO CÁLCULO E REAJUSTE DOS PROVENTOS PREVISTA NOS §§ 3º E 8º DO ART. 40 DA CF/1988, COM A REDAÇÃO DADA PELA EC 41/2003. ILEGALIDADE DOS ATOS. NEGATIVA DE REGISTRO. DETERMINAÇÕES.

APOSENTADORIA (APOS)

Secretaria de Fiscalização de Pessoal (SEFIP).

Tratam os presentes autos de atos iniciais de aposentadoria emitidos no âmbito do Departamento de Polícia Rodoviária Federal em favor de dez ex-policiais rodoviários federais.
2.	Todos os interessados foram aposentados voluntariamente, constando dos respectivos atos a seguinte fundamentação:
"CF/1988, art. 40, § 4º, inciso II (Redação dada pela EC 47/2005) , c/c o art. 1º, inciso II, da LC 51/1985 (Redação dada pela LC 144/2014) - Aposentadoria voluntária de policial, por tempo de contribuição, com proventos integrais: 30 anos de contribuição e 20 anos de exercício em cargo de natureza policial, se homem, e 25 anos de contribuição e 15 anos de exercício em cargo de natureza policial, se mulher. Idade máxima para implemento dos requisitos: 65 anos".
3.	Extrai-se também dos atos ora submetidos a julgamento que foram asseguradas aos interessados a integralidade e a paridade no pagamento dos seus proventos.
4.	A unidade técnica manifestou-se pela legalidade e consequente registro dos atos, em razão de não terem sido verificadas quaisquer irregularidades.
5.	O Ministério Público junto a esta Corte de Contas manifestou-se de acordo com a proposta formulada pela unidade técnica.
II - Do quadro normativo da aposentadoria dos ocupantes dos cargos da carreira policial
6.	A Constituição Federal de 1988, já na sua redação original, estabeleceu, no tocante à aposentadoria, distinção entre os servidores que exercem atividade comum e aqueloutros que exerçam atividades consideradas penosas, insalubres ou perigosas, in verbis:
"Art. 40. O servidor será aposentado:
I - por invalidez permanente, sendo os proventos integrais quando decorrentes de acidente em serviço, moléstia profissional ou doença grave, contagiosa ou incurável, especificadas em lei, e proporcionais nos demais casos;
II - compulsoriamente, aos setenta anos de idade, com proventos proporcionais ao tempo de serviço;
III - voluntariamente:
a) aos trinta e cinco anos de serviço, se homem, e aos trinta, se mulher, com proventos integrais;
b) aos trinta anos de efetivo exercício em funções de magistério, se professor, e vinte e cinco, se professora, com proventos integrais;
c) aos trinta anos de serviço, se homem, e aos vinte e cinco, se mulher, com proventos proporcionais a esse tempo;
d) aos sessenta e cinco anos de idade, se homem, e aos sessenta, se mulher, com proventos proporcionais ao tempo de serviço.
§ 1º - Lei complementar poderá estabelecer exceções ao disposto no inciso III, "a" e "c", no caso de exercício de atividades consideradas penosas, insalubres ou perigosas.
§ 2º - A lei disporá sobre a aposentadoria em cargos ou empregos temporários.
§ 3º - O tempo de serviço público federal, estadual ou municipal será computado integralmente para os efeitos de aposentadoria e de disponibilidade.
§ 4º - Os proventos da aposentadoria serão revistos, na mesma proporção e na mesma data, sempre que se modificar a remuneração dos servidores em atividade, sendo também estendidos aos inativos quaisquer benefícios ou vantagens posteriormente concedidos aos servidores em atividade, inclusive quando decorrentes da transformação ou reclassificação do cargo ou função em que se deu a aposentadoria, na forma da lei.
§ 5º - O benefício da pensão por morte corresponderá à totalidade dos vencimentos ou proventos do servidor falecido, até o limite estabelecido em lei, observado o disposto no parágrafo anterior."
7.	Como se vê, para aqueles que exerçam atividades consideradas penosas, insalubres ou perigosas, a CF/1988 dispôs que lei complementar poderá estabelecer exceções ao disposto nas alíneas "a" e "c" do inciso III do art. 40, que fixou que a aposentadoria voluntária com proventos integrais se dará aos trinta e cinco anos de serviço, se homem, e aos trinta, se mulher, e a proporcional aos trinta anos de serviço, se homem, e aos vinte e cinco, se mulher.
8.	Ou seja, para os exercentes de atividades penosas, insalubres ou perigosas, facultou-se ao legislador complementar a possibilidade de fixar critérios diversos dos estabelecidos na própria CF/1988, mas apenas no tocante às alíneas "a" e "c" do inciso III do art. 40, que tratou especificamente de tempo de serviço para fins de aposentadoria voluntária integral ou proporcional.
9.	Observe-se que a forma de reajustamento do benefício possuía regramento próprio previsto no § 4º do art. 40 da CF/1988, que estabeleceu que "os proventos da aposentadoria serão revistos, na mesma proporção e na mesma data, sempre que se modificar a remuneração dos servidores em atividade, sendo também estendidos aos inativos quaisquer benefícios ou vantagens posteriormente concedidos aos servidores em atividade", regra esta cuja incidência não era passível de ser excepcionada pelo legislador complementar.
10.	Convém, ainda, registrar que a CF/1988, na sua redação original, não estabeleceu como se daria o cálculo dos proventos. Tal tarefa, no âmbito federal, coube à lei que instituiu o regime jurídico dos servidores públicos civis da União, das autarquias e das fundações públicas federais - Lei 8.112/1990, a qual fixou no seu art. 189 que "o provento da aposentadoria será calculado com observância do disposto no § 3º do art. 41 [vencimento do cargo efetivo, acrescido das vantagens de caráter permanente], e revisto na mesma data e proporção, sempre que se modificar a remuneração dos servidores em atividade".
11.	Com o advento da EC 20/1998, foi dada nova redação ao art. 40 da CF/1988, mantendo-se, por meio de lei complementar, a possibilidade de adoção de requisitos e critérios diferenciados para a concessão de aposentadoria apenas para os casos de atividades exercidas exclusivamente sob condições especiais que prejudiquem a saúde ou a integridade física, in verbis:
"§ 4º - É vedada a adoção de requisitos e critérios diferenciados para a concessão de aposentadoria aos abrangidos pelo regime de que trata este artigo, ressalvados os casos de atividades exercidas exclusivamente sob condições especiais que prejudiquem a saúde ou a integridade física, definidos em lei complementar."
12.	Houve, também, pela primeira vez, mediante nova redação dada ao § 3º do art. 40 pela EC 20/1998, a introdução, na Constituição Federal de 1988, da forma de cálculo dos proventos de aposentadoria, os quais "serão calculados com base na remuneração do servidor no cargo efetivo em que se der a aposentadoria e, na forma da lei, corresponderão à totalidade da remuneração".
13.	E quais seriam então os novos requisitos e critérios estabelecidos pela referida emenda constitucional que poderiam ser adotados de forma diferenciada para as atividades exercidas exclusivamente sob condições especiais que prejudiquem a saúde ou a integridade física?
14.	Ao meu ver, dada a ausência de limitação, tal como ocorrera na redação original da CF/1988, que estabeleceu que os critérios diversos dos previstos na própria CF/1988 só poderia se dar no tocante às alíneas "a" e "c" do então inciso III do art. 40, a ressalva na vedação à adoção de requisitos e critérios diferenciados advinda com a edição da EC 20/1998 poderia se dar em relação a todos os elementos da relação previdenciária, notadamente às seguintes questões:
"Art. 40 - Aos servidores titulares de cargos efetivos da União, dos Estados, do Distrito Federal e dos Municípios, incluídas suas autarquias e fundações, é assegurado regime de previdência de caráter contributivo, observados critérios que preservem o equilíbrio financeiro e atuarial e o disposto neste artigo.
III - voluntariamente, desde que cumprido tempo mínimo de dez anos de efetivo exercício no serviço público e cinco anos no cargo efetivo em que se dará a aposentadoria, observadas as seguintes condições:
a) sessenta anos de idade e trinta e cinco de contribuição, se homem, e cinqüenta e cinco anos de idade e trinta de contribuição, se mulher;
b) sessenta e cinco anos de idade, se homem, e sessenta anos de idade, se mulher, com proventos proporcionais ao tempo de contribuição.
§ 3º - Os proventos de aposentadoria, por ocasião da sua concessão, serão calculados com base na remuneração do servidor no cargo efetivo em que se der a aposentadoria e, na forma da lei, corresponderão à totalidade da remuneração.
§ 8º - Observado o disposto no art. 37, XI, os proventos de aposentadoria e as pensões serão revistos na mesma proporção e na mesma data, sempre que se modificar a remuneração dos servidores em atividade, sendo também estendidos aos aposentados e aos pensionistas quaisquer benefícios ou vantagens posteriormente concedidos aos servidores em atividade, inclusive quando decorrentes da transformação ou reclassificação do cargo ou função em que se deu a aposentadoria ou que serviu de referência para a concessão da pensão, na forma da lei."
15.	Desse modo, entendo que, à luz da disciplina instituída pela EC 20/1998, o legislador complementar, em relação às atividades exercidas exclusivamente sob condições especiais que prejudiquem a saúde ou a integridade física, poderia estabelecer, na aposentadoria voluntária, requisitos e critérios diferenciados no tocante às seguintes questões: i) tempo mínimo de efetivo serviço público; ii) tempo mínimo no cargo efetivo em que se dará a aposentadoria; iii) idade e tempo de contribuição para homem e mulher para a concessão de proventos integrais ou proporcionais; iv) cálculo dos proventos; e v) forma de reajustamento dos proventos.
16.	A Emenda Constitucional 41, de 19 de dezembro de 2003, introduziu diversas modificações no Regime Próprio de Previdência Social dos servidores públicos federais - RPPS, dentre elas, no que interessa ao caso concreto, a alteração do cálculo dos proventos de aposentadoria e a sua forma de reajustamento.
17.	Em face do caráter contributivo introduzido no caput do art. 40 da CF/1988, ainda sob a égide da EC 20/1998, os proventos de aposentadoria, após a EC 41/2003, passaram a ser calculados considerando-se as remunerações utilizadas como base para as contribuições do servidor ao respectivo regime de previdência, ou seja, com fundamento no salário de contribuição do servidor, tal como há muito já ocorria no Regime Geral de Previdência Social - RGPS.
18.	O reajustamento dos benefícios, por sua vez, passou a ter seus critérios fixados em lei, os quais deverão assegurar, em caráter permanente, o seu valor real, preservando-se o equilíbrio financeiro e atuarial do regime, princípio este também introduzido no caput do art. 40 da CF/1988 pela EC 20/1998.
19.	Veja-se, a propósito, a nova redação dada aos §§ 3º e 8º e a inclusão do § 17 ao art. 40 da CF/1988 pela EC 41/2003:
"§ 3º. Para o cálculo dos proventos de aposentadoria, por ocasião da sua concessão, serão consideradas as remunerações utilizadas como base para as contribuições do servidor aos regimes de previdência de que tratam este artigo e o art. 201, na forma da lei.
§ 8º É assegurado o reajustamento dos benefícios para preservar-lhes, em caráter permanente, o valor real, conforme critérios estabelecidos em lei.
§ 17. Todos os valores de remuneração considerados para o cálculo do benefício previsto no § 3° serão devidamente atualizados, na forma da lei."
20.	A partir, então, da publicação da referida emenda constitucional, ocorrida em 31/12/2003, os benefícios previdenciários a serem concedidos pelo RPPS deixaram de ter como parâmetro de cálculo a totalidade da remuneração percebida pelo servidor no cargo efetivo em que se deu a aposentadoria, o que se convencionou chamar de integralidade.
21.	Também deixaram os proventos de serem revistos, na mesma proporção e na mesma data, sempre que se modificar a remuneração dos servidores em atividade, estendendo-se-lhes quaisquer benefícios ou vantagens posteriormente concedidos aos servidores em atividade, inclusive quando decorrentes da transformação ou reclassificação do cargo ou função em que se deu a aposentadoria, na forma da lei. Ou seja, deu-se fim à paridade entre os servidores ativos e inativos.
22.	Ressalte-se que no art. 6º da EC 41/2003 foi estabelecida regra de transição adotando-se como parâmetro o ingresso do servidor no serviço público até a data da publicação da referida emenda (31/12/2003) , tendo sido fixada, ainda, a necessidade do preenchimento de outras condições para que o servidor possa se aposentar com a integralidade e a paridade:
"Art. 6º Ressalvado o direito de opção à aposentadoria pelas normas estabelecidas pelo art. 40 da Constituição Federal ou pelas regras estabelecidas pelo art. 2º desta Emenda, o servidor da União, dos Estados, do Distrito Federal e dos Municípios, incluídas suas autarquias e fundações, que tenha ingressado no serviço público até a data de publicação desta Emenda poderá aposentar-se com proventos integrais, que corresponderão à totalidade da remuneração do servidor no cargo efetivo em que se der a aposentadoria, na forma da lei, quando, observadas as reduções de idade e tempo de contribuição contidas no § 5º do art. 40 da Constituição Federal, vier a preencher, cumulativamente, as seguintes condições:
I - sessenta anos de idade, se homem, e cinqüenta e cinco anos de idade, se mulher;
II - trinta e cinco anos de contribuição, se homem, e trinta anos de contribuição, se mulher;
III - vinte anos de efetivo exercício no serviço público; e
IV - dez anos de carreira e cinco anos de efetivo exercício no cargo em que se der a aposentadoria.
Parágrafo único. Os proventos das aposentadorias concedidas conforme este artigo serão revistos na mesma proporção e na mesma data, sempre que se modificar a remuneração dos servidores em atividade, na forma da lei, observado o disposto no art. 37, XI, da Constituição Federal."
23.	Desse modo, sob a égide da EC 41/2003, somente os servidores que preencherem as regras de transição previstas no seu art. 6º farão jus à concessão de proventos com integralidade e paridade.
24.	A Emenda Constitucional 47, de 5 de julho de 2005, além de dar nova redação ao § 4º do art. 40 da CF/1988, inserindo os portadores de deficiência no rol das atividades especiais passíveis de adoção de requisitos e critérios diferenciados para a concessão de aposentadoria, estabeleceu nova regra de transição para os servidores que tenham ingressado no serviço público até 16 de dezembro de 1998, data da publicação da Emenda Constitucional 20, in verbis:
"Art. 1º Os arts. 37, 40, 195 e 201 da Constituição Federal passam a vigorar com a seguinte redação:
'Art. 40. ...................................................................................
§ 4º. É vedada a adoção de requisitos e critérios diferenciados para a concessão de aposentadoria aos abrangidos pelo regime de que trata este artigo, ressalvados, nos termos definidos em leis complementares, os casos de servidores:
I - portadores de deficiência;
II - que exerçam atividades de risco;
III - cujas atividades sejam exercidas sob condições especiais que prejudiquem a saúde ou a integridade física.'
 (...) 
Art. 3º. Ressalvado o direito de opção à aposentadoria pelas normas estabelecidas pelo art. 40 da Constituição Federal ou pelas regras estabelecidas pelos arts. 2º e 6º da Emenda Constitucional nº 41, de 2003, o servidor da União, dos Estados, do Distrito Federal e dos Municípios, incluídas suas autarquias e fundações, que tenha ingressado no serviço público até 16 de dezembro de 1998 poderá aposentar-se com proventos integrais, desde que preencha, cumulativamente, as seguintes condições:
I - trinta e cinco anos de contribuição, se homem, e trinta anos de contribuição, se mulher;
II - vinte e cinco anos de efetivo exercício no serviço público, quinze anos de carreira e cinco anos no cargo em que se der a aposentadoria;
III - idade mínima resultante da redução, relativamente aos limites do art. 40, § 1º, inciso III, alínea "a", da Constituição Federal, de um ano de idade para cada ano de contribuição que exceder a condição prevista no inciso I do caput deste artigo.
Parágrafo único. Aplica-se ao valor dos proventos de aposentadorias concedidas com base neste artigo o disposto no art. 7º da Emenda Constitucional nº 41, de 2003, observando-se igual critério de revisão às pensões derivadas dos proventos de servidores falecidos que tenham se aposentado em conformidade com este artigo."
25.	Tem-se, assim, que, além dos servidores beneficiados pelo disposto no art. 6º da EC 41/2003 - servidor da União, dos Estados, do Distrito Federal e dos Municípios, incluídas suas autarquias e fundações, que tenha ingressado no serviço público até 31/12/2003 -, os inativos que tenham ingressado no serviço público até 16 de dezembro de 1998 e que preencherem as demais condições previstas no art. 3º da EC 47/2005 também farão jus à integralidade e à paridade.
26.	Nesse sentido, vale conferir o Tema 139 do repositório de teses de repercussão geral do Supremo Tribunal Federal:
"Os servidores que ingressaram no serviço público antes da EC 41/2003, mas que se aposentaram após a referida emenda, possuem direito à paridade remuneratória e à integralidade no cálculo de seus proventos, desde que observadas as regras de transição especificadas nos arts. 2º e 3º da EC 47/2005."
27.	Com o advento da Emenda Constitucional 70, de 29 de março de 2012, foi introduzida nova regra de transição à EC 41/2003 para o servidor que tenha se aposentado ou venha a se aposentar por invalidez permanente:
"Art. 1º A Emenda Constitucional nº 41, de 19 de dezembro de 2003, passa a vigorar acrescida do seguinte art. 6º-A: 
'Art. 6º-A. O servidor da União, dos Estados, do Distrito Federal e dos Municípios, incluídas suas autarquias e fundações, que tenha ingressado no serviço público até a data de publicação desta Emenda Constitucional e que tenha se aposentado ou venha a se aposentar por invalidez permanente, com fundamento no inciso I do § 1º do art. 40 da Constituição Federal, tem direito a proventos de aposentadoria calculados com base na remuneração do cargo efetivo em que se der a aposentadoria, na forma da lei, não sendo aplicáveis as disposições constantes dos §§ 3º, 8º e 17 do art. 40 da Constituição Federal.
Parágrafo único. Aplica-se ao valor dos proventos de aposentadorias concedidas com base no caput o disposto no art. 7º desta Emenda Constitucional, observando-se igual critério de revisão às pensões derivadas dos proventos desses servidores.'
Art. 2º A União, os Estados, o Distrito Federal e os Municípios, assim como as respectivas autarquias e fundações, procederão, no prazo de 180 (cento e oitenta) dias da entrada em vigor desta Emenda Constitucional, à revisão das aposentadorias, e das pensões delas decorrentes, concedidas a partir de 1º de janeiro de 2004, com base na redação dada ao § 1º do art. 40 da Constituição Federal pela Emenda Constitucional nº 20, de 15 de dezembro de 1998, com efeitos financeiros a partir da data de promulgação desta Emenda Constitucional.
Art. 3º Esta Emenda Constitucional entra em vigor na data de sua publicação."
28.	Assim sendo, ao servidor público da União, dos Estados, do Distrito Federal e dos Municípios, incluídas suas autarquias e fundações que tenha ingressado no serviço público até 31/12/2003 - data da publicação da EC 41/2003 - e que tenha se aposentado ou venha a se aposentar por invalidez permanente, com fundamento no inciso I do § 1º do art. 40 da Constituição Federal, também será assegurado o direito à integralidade e à paridade.
29.	A recém-instituída reforma da previdência introduziu novas modificações na aposentadoria dos ocupantes dos cargos da carreira policial.
30.	Com efeito, a Emenda Constitucional 103, de 12 de novembro de 2019, dando nova redação ao art. 40 da CF/1988, manteve a possibilidade de adoção de requisitos e critérios diferenciados para a concessão de benefícios em regime próprio de previdência social para os ocupantes do cargo de carreira policial, só que apenas no tocante à idade e ao tempo de contribuição, e desde que editada lei complementar do respectivo ente federativo. Senão vejamos:
"Art. 1º. A Constituição Federal passa a vigorar com as seguintes alterações:
'Art. 40. O regime próprio de previdência social dos servidores titulares de cargos efetivos terá caráter contributivo e solidário, mediante contribuição do respectivo ente federativo, de servidores ativos, de aposentados e de pensionistas, observados critérios que preservem o equilíbrio financeiro e atuarial.
 (...) 
§ 4º. É vedada a adoção de requisitos ou critérios diferenciados para concessão de benefícios em regime próprio de previdência social, ressalvado o disposto nos §§ 4º-A, 4º-B, 4º-C e 5º.
 (...) 
§ 4º-B. Poderão ser estabelecidos por lei complementar do respectivo ente federativo idade e tempo de contribuição diferenciados para aposentadoria de ocupantes do cargo de agente penitenciário, de agente socioeducativo ou de policial dos órgãos de que tratam o inciso IV do caput do art. 51, o inciso XIII do caput do art. 52 e os incisos I a IV do caput do art. 144.
 (...) 
 (...) "  (grifos acrescidos) .
31.	Em relação à integralidade e à paridade, preservou-se a sua extinção como regra geral de aposentadoria, tendo havido, no entanto, o estabelecimento de nova regra de transição aplicável a todo servidor público federal:
"Art. 4º. O servidor público federal que tenha ingressado no serviço público em cargo efetivo até a data de entrada em vigor desta Emenda Constitucional poderá aposentar-se voluntariamente quando preencher, cumulativamente, os seguintes requisitos:
I - 56 (cinquenta e seis) anos de idade, se mulher, e 61 (sessenta e um) anos de idade, se homem, observado o disposto no § 1º;
II - 30 (trinta) anos de contribuição, se mulher, e 35 (trinta e cinco) anos de contribuição, se homem;
III - 20 (vinte) anos de efetivo exercício no serviço público;
IV - 5 (cinco) anos no cargo efetivo em que se der a aposentadoria; e
V - somatório da idade e do tempo de contribuição, incluídas as frações, equivalente a 86 (oitenta e seis) pontos, se mulher, e 96 (noventa e seis) pontos, se homem, observado o disposto nos §§ 2º e 3º.
§ 1º A partir de 1º de janeiro de 2022, a idade mínima a que se refere o inciso I do caput será de 57 (cinquenta e sete) anos de idade, se mulher, e 62 (sessenta e dois) anos de idade, se homem.
§ 2º A partir de 1º de janeiro de 2020, a pontuação a que se refere o inciso V do caput será acrescida a cada ano de 1 (um) ponto, até atingir o limite de 100 (cem) pontos, se mulher, e de 105 (cento e cinco) pontos, se homem.
§ 3º A idade e o tempo de contribuição serão apurados em dias para o cálculo do somatório de pontos a que se referem o inciso V do caput e o § 2º.
§ 4º Para o titular do cargo de professor que comprovar exclusivamente tempo de efetivo exercício das funções de magistério na educação infantil e no ensino fundamental e médio, os requisitos de idade e de tempo de contribuição de que tratam os incisos I e II do caput serão:
I - 51 (cinquenta e um) anos de idade, se mulher, e 56 (cinquenta e seis) anos de idade, se homem;
II - 25 (vinte e cinco) anos de contribuição, se mulher, e 30 (trinta) anos de contribuição, se homem; e
III - 52 (cinquenta e dois) anos de idade, se mulher, e 57 (cinquenta e sete) anos de idade, se homem, a partir de 1º de janeiro de 2022.
§ 5º O somatório da idade e do tempo de contribuição de que trata o inciso V do caput para as pessoas a que se refere o § 4º, incluídas as frações, será de 81 (oitenta e um) pontos, se mulher, e 91 (noventa e um) pontos, se homem, aos quais serão acrescidos, a partir de 1º de janeiro de 2020, 1 (um) ponto a cada ano, até atingir o limite de 92 (noventa e dois) pontos, se mulher, e de 100 (cem) pontos, se homem.
§ 6º Os proventos das aposentadorias concedidas nos termos do disposto neste artigo corresponderão:
I - à totalidade da remuneração do servidor público no cargo efetivo em que se der a aposentadoria, observado o disposto no § 8º, para o servidor público que tenha ingressado no serviço público em cargo efetivo até 31 de dezembro de 2003 e que não tenha feito a opção de que trata o § 16 do art. 40 da Constituição Federal, desde que tenha, no mínimo, 62 (sessenta e dois) anos de idade, se mulher, e 65 (sessenta e cinco) anos de idade, se homem, ou, para os titulares do cargo de professor de que trata o § 4º, 57 (cinquenta e sete) anos de idade, se mulher, e 60 (sessenta) anos de idade, se homem;
II - ao valor apurado na forma da lei, para o servidor público não contemplado no inciso I.
§ 7º Os proventos das aposentadorias concedidas nos termos do disposto neste artigo não serão inferiores ao valor a que se refere o § 2º do art. 201 da Constituição Federal e serão reajustados:
I - de acordo com o disposto no art. 7º da Emenda Constitucional nº 41, de 19 de dezembro de 2003, se cumpridos os requisitos previstos no inciso I do § 6º; ou II - nos termos estabelecidos para o Regime Geral de Previdência Social, na hipótese prevista no inciso II do § 6º.
§ 8º Considera-se remuneração do servidor público no cargo efetivo, para fins de cálculo dos proventos de aposentadoria com fundamento no disposto no inciso I do § 6º ou no inciso I do § 2º do art. 20, o valor constituído pelo subsídio, pelo vencimento e pelas vantagens pecuniárias permanentes do cargo, estabelecidos em lei, acrescidos dos adicionais de caráter individual e das vantagens pessoais permanentes, observados os seguintes critérios:
I - se o cargo estiver sujeito a variações na carga horária, o valor das rubricas que refletem essa variação integrará o cálculo do valor da remuneração do servidor público no cargo efetivo em que se deu a aposentadoria, considerando-se a média aritmética simples dessa carga horária proporcional ao número de anos completos de recebimento e contribuição, contínuos ou intercalados, em relação ao tempo total exigido para a aposentadoria;
II - se as vantagens pecuniárias permanentes forem variáveis por estarem vinculadas a indicadores de desempenho, produtividade ou situação similar, o valor dessas vantagens integrará o cálculo da remuneração do servidor público no cargo efetivo mediante a aplicação, sobre o valor atual de referência das vantagens pecuniárias permanentes variáveis, da média aritmética simples do indicador, proporcional ao número de anos completos de recebimento e de respectiva contribuição, contínuos ou intercalados, em relação ao tempo total exigido para a aposentadoria ou, se inferior, ao tempo total de percepção da vantagem.
§ 9º Aplicam-se às aposentadorias dos servidores dos Estados, do Distrito Federal e dos Municípios as normas constitucionais e infraconstitucionais anteriores à data de entrada em vigor desta Emenda Constitucional, enquanto não promovidas alterações na legislação interna relacionada ao respectivo regime próprio de previdência social.
§ 10. Estende-se o disposto no § 9º às normas sobre aposentadoria de servidores públicos incompatíveis com a redação atribuída por esta Emenda Constitucional aos §§ 4º, 4º-A, 4º-B e 4º-C do art. 40 da Constituição Federal"  (grifos acrescidos) .
32.	Em síntese, no tocante à aposentadoria do ocupante do cargo de carreira policial, extrai-se de tudo o que já foi exposto o seguinte:
as regras gerais de aposentadoria previstas no art. 40 da CF/1988 se aplicam a todos os servidores públicos titulares de cargos efetivos da União, dos Estados, do Distrito Federal e dos Municípios, inclusive em relação aos exercentes de atividades consideradas especiais, sendo uma faculdade do legislador complementar o estabelecimento ou não de requisitos e critérios diferenciados; ou seja, naquilo em que não houver sido estabelecida a distinção, as regras gerais de aposentadoria terão incidência;
a Constituição Federal de 1988, na sua redação original, facultou ao legislador complementar a possibilidade de fixar critérios diversos dos estabelecidos na própria CF/1988 apenas no tocante às alíneas "a" e "c" do inciso III do art. 40, que tratou especificamente de tempo de serviço para fins de aposentadoria voluntária integral ou proporcional. A integralidade para os servidores públicos federais estava assegurada no respectivo regime jurídico único - Lei 8.112/1990 e a forma de reajustamento do benefício possuía regramento próprio previsto no § 4º do art. 40 da CF/1988, que estabeleceu a regra da paridade;
a Emenda Constitucional 20/1998, ainda que não tenha feito de forma expressa, facultou ao legislador complementar a possibilidade de estabelecer, na aposentadoria voluntária, requisitos e critérios diferenciados no tocante a todos os elementos da relação previdenciária, notadamente em relação às seguintes questões: i) tempo mínimo de efetivo serviço público; ii) tempo mínimo no cargo efetivo em que se dará a aposentadoria; iii) idade e tempo de contribuição para homem e mulher para a concessão de proventos integrais ou proporcionais; iv) cálculo dos proventos - integralidade; e v) forma de reajustamento dos proventos - paridade;
a Emenda Constitucional 41/2003 não introduziu nenhuma modificação nos requisitos e critérios passíveis de diferenciação pelo legislador complementar. Houve, contudo, a extinção do direito à integralidade e à paridade como regra geral de aposentadoria dos servidores titulares de cargos efetivos da União, dos Estados, do Distrito Federal e dos Municípios;
os servidores que ingressaram no serviço público antes da EC 41/2003, mas que se aposentaram após a sua vigência, terão direito à integralidade e à paridade somente se preencherem os requisitos previstos nas regras de transição especificadas nos arts. 6º e 6º-A da EC 41/2003 e art. 3º da EC 47/2005;
a Emenda Constitucional 103, de 12 de novembro de 2019, dando nova redação ao art. 40 da CF/1988, manteve a possibilidade de adoção de requisitos e critérios diferenciados para a concessão de benefícios em regime próprio de previdência social para os ocupantes do cargo de carreira policial apenas no tocante à idade e ao tempo de contribuição, e desde que editada lei complementar do respectivo ente federativo;
o servidor público federal que tenha ingressado no serviço público em cargo efetivo até a data de entrada em vigor da EC 103/2019 terá o direito à integralidade e à paridade assegurado desde que preencha, cumulativamente, os requisitos previstos no art. 4º da referida emenda.
III - Da Lei Complementar 51/1985 e do Acórdão 2835/2010-TCU-Plenário
33.	Passados mais de trinta e dois anos da promulgação da Constituição Federal de 1988, não houve, até a presente data, a edição de lei complementar fixando requisitos e critérios diferenciados para os servidores portadores de deficiência, para os que exerçam atividades de risco ou para aqueles cujas atividades sejam exercidas sob condições especiais que prejudiquem a saúde ou a integridade física.
34.	Especificamente em relação à carreira policial, encontra-se atualmente em tramitação o Projeto de Lei Complementar PLP 554/2010, que regulamenta o inciso II do § 4º do art. 40 da Constituição, dispondo sobre a concessão de aposentadoria especial a servidores públicos que exerçam atividade de risco, o qual se encontra atualmente apensado ao PLP 534/2018, com prioridade para apreciação pelo Plenário da Câmara dos Deputados desde 25/6/2019.
35.	A omissão legislativa foi objeto de judicialização perante o Supremo Tribunal Federal, por meio de centenas de impetrações de mandados de injunção por policiais de todo o país que se sentiram prejudicados, tendo o Pretório Excelso, por meio da decisão paradigma consubstanciada no MI 795/DF, da relatoria da Ministra Cármen Lúcia (julgado em 15/4/2009, in DJe 21/5/2009) , reconhecido a mora legislativa, comunicando-a à autoridade competente, determinando, ainda, no que couber, a aplicação do art. 57 da Lei 8.213/1991 (RGPS) para a solução do caso concreto.
36.	Observe-se que, em 13 de novembro de 2008, o Plenário do Supremo Tribunal Federal julgou a Ação Direta de Inconstitucionalidade 3.817/DF, na qual se reconheceu a inconstitucionalidade do art. 3º da Lei Distrital 3.556/2005, que havia considerado como de efetivo exercício de atividade policial o tempo de serviço prestado pelo servidor das carreiras policiais civis da Polícia Civil do Distrito Federal cedido à administração direta ou indireta de qualquer dos poderes da União e do Distrito Federal.
37.	No bojo da referida decisão, ficou assentada a inconstitucionalidade formal e material da norma, haja vista a competência da União para legislar sobre a matéria e, sobretudo, a constatação da violação do art. 1º da Lei Complementar 51/1985, que dispõe sobre a aposentadoria do servidor público policial, a qual teria sido recepcionada pela Constituição da República de 1988 como norma regulamentadora do disposto no inciso II do § 4º da CF/1988, com a redação dada pela EC 41/2003.
38.	Note-se que na referida deliberação restou assentado também que a Lei Complementar 51/1985, editada pela União, é lei federal de caráter nacional, consubstanciando-se em regra geral no tocante ao regime de aposentadoria dos servidores policiais civis, cujos parâmetros deveriam ser necessariamente observados pelos Estados-membros.
39.	Em 13 de outubro de 2010, a recepção da Lei Complementar 51/1985 pela Constituição Federal de 1988 foi reafirmada pelo Plenário do Supremo Tribunal Federal em repercussão geral no RE 567.110, da relatoria da Ministra Cármen Lúcia (in DJe 11/4/2011) , tendo sido fixada a seguinte tese de julgamento:
"O inciso I do artigo 1º da Lei complementar 51/1985 foi recepcionado pela Constituição Federal de 1988"  (Tema 26) .
40.	Desde então, nos vários mandados de injunção que ainda se encontravam submetidos à apreciação do Supremo Tribunal Federal, foi firmada a tese de que a aposentadoria especial de policial, cujas atividades se enquadram no conceito constitucionalmente admissível de atividade de risco, é assegurada por intermédio da incidência da Lei Complementar 51/85, cuja recepção pela Constituição da República de 1988 fora reconhecida pelo STF no julgamento da ADI 3.817/DF e do RE 567.110/AC, não havendo mais que se falar em omissão legislativa a autorizar a impetração de mandado de injunção (cf. MI 5.279-AgR, Rel. Min. Luiz Fux, j. 2/8/2013; MI 2.286-AgR, Rel. Min. Cármen Lúcia, j. 2/3/2011; MI 2.316, Rel. Min. Gilmar Mendes, j. 31/3/2011 e MI 2.590-AgR, Rel. Min. Teori Zavascki, j. 24/5/2013) .
41.	Desse modo, pacificou-se o entendimento de que a aposentadoria dos ocupantes da carreira policial estaria regulamentada pela Lei Complementar 51/1985, cujo inteiro teor é o seguinte:
"Art.1º - O funcionário policial será aposentado:
I - voluntariamente, com proveitos integrais, após 30 (trinta) anos de serviço, desde que conte, pelo menos 20 (vinte) anos de exercício em cargo de natureza estritamente policial;
II - compulsoriamente, com proventos proporcionais ao tempo de serviço, aos 65 anos (sessenta e cinco) anos de idade, qualquer que seja a natureza dos serviços prestados.
Art. 2º - Subsiste a eficácia dos atos de aposentadoria expedidos com base nas Leis nº s. 3.313, de 14 de novembro de 1957, e 4.878, de 3 de dezembro de 1965, após a promulgação da Emenda Constitucional nº 1 de 17 de outubro de 1969.
Art. 3º - Esta Lei Complementar entra em vigor na data de sua publicação.
Art. 4º - Revogam-se as disposições em contrário"  (grifos acrescidos) .
42.	Com a edição da Lei Complementar 144, de 15 de maio de 2014, o art. 1º da LC 51/1985 passou a ter a seguinte redação:
"Art. 1º. O servidor público policial será aposentado:
I - compulsoriamente, com proventos proporcionais ao tempo de contribuição, aos 65 (sessenta e cinco) anos de idade, qualquer que seja a natureza dos serviços prestados;
II - voluntariamente, com proventos integrais, independentemente da idade:
a) após 30 (trinta) anos de contribuição, desde que conte, pelo menos, 20 (vinte) anos de exercício em cargo de natureza estritamente policial, se homem;
b) após 25 (vinte e cinco) anos de contribuição, desde que conte, pelo menos, 15 (quinze) anos de exercício em cargo de natureza estritamente policial, se mulher."  (grifos acrescidos) .
43.	A aposentadoria dos servidores policiais não passou despercebida no âmbito desta Corte de Contas, até mesmo em virtude da sua competência constitucional prevista no art. 71, inciso III, da CF/1988 ("apreciar, para fins de registro, a legalidade dos atos de admissão de pessoal, a qualquer título, na administração direta e indireta, incluídas as fundações instituídas e mantidas pelo poder público, excetuadas as nomeações para cargo de provimento em comissão, bem como a das concessões de aposentadorias, reformas e pensões, ressalvadas as melhorias posteriores que não alterem o fundamento legal do ato concessório") .
44.	Em 11 de março de 2009, o Plenário deste Tribunal, apreciando incidente de uniformização de jurisprudência suscitada pela 2ª Câmara deste Tribunal, decidiu o seguinte:
Acórdão 379/2009-TCU-Plenário (Relator Ministro Aroldo Cedraz) 
"VISTOS, relatados e discutidos estes autos que tratam de Incidente de Uniformização de Jurisprudência acolhido por esta 2ª Câmara na Sessão de 26/8/2008, em face de dissenso suscitado entre as deliberações desta Corte, no tocante à incompatibilidade ou conflito da Lei Complementar 51/85 em relação à Constituição e suas respectivas emendas.
ACORDAM os Ministros do Tribunal de Contas da União, reunidos em Sessão Plenária, com fulcro no art. 91 do Regimento Interno - TCU, em:
9.1. firmar o entendimento no sentido de que a Lei Complementar 51, de 1985, foi recepcionada pela Constituição Federal de 1988, e pelas Emendas Constitucionais nº s 20, de 1998, 41, de 2003, e 47, de 2005, continuando, por conseguinte, válida e eficaz, enquanto não for ab-rogada, derrogada ou modificada por nova lei complementar federal, subsistindo, portanto, a regra de previsão de aposentadoria especial de que trata a referida lei complementar;
9.2. em consonância com os princípios da racionalidade administrativa e da economia processual, autorizar, excepcionalmente, que:
9.2.1. os processos de aposentadoria e os recursos envolvendo exclusivamente a questão atinente à não recepção da Lei Complementar nº 51, de 1985, sejam considerados legais por relação, ainda que contenham pareceres divergentes e/ou propostas de ilegalidades;
9.2.2. os processos de aposentadoria considerados ilegais pelo Tribunal em decorrência da não recepção da Lei Complementar nº 51, de 1985, inclusive os julgados há mais de cinco anos, sejam revistos de ofício, podendo ser considerados legais por meio de relação dos relatores originários, ainda que contenham pareceres divergentes e/ou propostas de ilegalidade;
9.3. encaminhar, com fundamento no art. 91, § 3º, do Regimento Interno - TCU, cópia deste Acórdão à Comissão de jurisprudência, visando à oportuna apreciação da necessidade de elaboração de enunciado de súmula sobre a matéria apreciada;
9.4. encaminhar cópia deste acórdão, bem como do relatório e do voto que o fundamentam, aos Presidentes do Senado Federal, da Câmara dos Deputados e de suas Comissões Técnicas especializadas e ao interessado mencionado no item 3 retro"  (grifos acrescidos) .
45.	No dia 1º de abril de 2009, o Plenário desta Corte, em consulta, reafirmou o entendimento acerca da recepção da LC 51/1985 pela CF/1988, mesmo com a redação dada pelas sucessivas emendas, tendo havido o estabelecimento, em caráter normativo, da regra de cálculo para os proventos respectivos, in verbis:
Acórdão 582/2009-TCU-Plenário (Relator Ministro Benjamin Zymler) 
"VISTOS, relatados e discutidos estes autos de consulta, ACORDAM os Ministros do Tribunal de Contas da União, reunidos em Sessão Plenária, com fulcro no inciso XVII e § 2º do art. 1º da Lei n.º 8.443/92, c/c inciso IV do 264 do Regimento Interno, em:
9.1. conhecer da presente consulta para esclarecer o consulente que:
9.1.1. o Tribunal de Contas da União firmou entendimento no sentido de que a Lei Complementar n.° 51/1985 foi recepcionada pelas EC n.° 20/1998, 41/2003 e 47/2005 (Acórdão n.° 379/2009, prolatado na Sessão Plenária de 11.3.2009, publicado na Ata n.° 9/2009-Plenário) ;
9.1.2. o entendimento consubstanciado no Acórdão 379/2009-TCU-Plenário aplica-se exclusivamente aos servidores públicos federais e não abrange os policiais das diversas unidades da federação;
9.1.3. a aplicação da Lei Complementar n.° 51/1985 não afasta a incidência da regra geral relativa aos cálculos dos proventos insculpida no § 3° do art. 40 da Constituição Federal, salvo para os policiais que implementaram os requisitos legais de inativação até 19.2.2004, véspera da publicação da Medida Provisória n.º 167/2004, convertida na Lei n.º 10.887/2004;
9.2. encaminhar cópia deste acórdão e do Acórdão 379/2009-TCU-Plenário, bem assim dos relatórios e votos que os fundamentaram, ao Presidente da Comissão de Segurança Pública e Combate ao Crime Organizado Comissão da Câmara dos Deputados;
9.3. arquivar o presente processo"  (grifos acrescidos) .
46.	Em 27 de outubro de 2010, o Plenário deste Tribunal, apreciando atos de aposentadoria emitidos no âmbito do Departamento de Polícia Rodoviária Federal, deu os contornos definitivos da matéria, fixando entendimento sobre diversos temas, os quais vem sendo aplicados até os dias atuais:
Acórdão 2835/2010-TCU-Plenário (Redator p/ acórdão Ministro Valmir Campelo) 
VISTOS, relatados e discutidos estes autos referentes a aposentadorias deferidas pelo Departamento de Polícia Rodoviária Federal.
ACORDAM os Ministros do Tribunal de Contas da União, reunidos em sessão do Plenário, diante das razões expostas pelo redator, em:
9.1. tornar insubsistente o item 9.1.3 do Acórdão 582/2009-TCU-Plenário;
9.2. firmar os seguintes entendimentos:
9.2.1. a Lei Complementar nº 51/1985, recepcionada pela Constituição Federal de 1988 e pelas Emendas Constitucionais nº s 20/1998, 41/2003 e 47/2005 - conforme reconhecido pelo TCU, mediante o Acórdão 379/2009-TCU-Plenário, e pelo STF, por meio da ADI nº 3.817 -,  estabelece os requisitos e os critérios diferenciados para a aposentadoria especial dos policiais, garantidos pelo § 4º do art. 40 da Constituição Federal, com a redação dada pela EC nº 47/2005, devendo ser entendidas como requisitos as condicionantes para a existência do direito, e compreendida como critério a forma de cálculo do valor devido;
9.2.2. a aposentadoria fundamentada na Lei Complementar nº 51/1985 não sofre a incidência da regra geral prevista no § 3º do art. 40 da Constituição Federal, com a redação dada pela EC nº 41/2003, regulamentada pela Lei nº 10.887/2004, que é norma de caráter geral (cálculo dos proventos pela média das remunerações) ;
9.2.3. prevalece na espécie a Lei Complementar nº 51/1985, que é norma de natureza especial, regulamentadora do § 4º do art. 40 da CF, devendo ser adotado, para fins de aplicação da aludida LC nº 51/1985, o sentido que sempre teve o termo "com proventos integrais", nela contido (art. 1º, inciso I) , significando que os proventos corresponderão à totalidade da remuneração do servidor no cargo efetivo em que se der a aposentadoria, conceito que vem sendo preservado pelo legislador desde a Constituição Federal de 1946 (art. 191, § 2º) até hoje, passando por outros 14 dispositivos constitucionais ou infraconstitucionais, a saber: art. 178 da Lei 1.711/1952;  art. 1º, inciso II, da Lei 3.313/1957; art. 101, inciso I, da CF/1967;  art. 102, inciso I, da EC nº 1/1969; art. 1º, inciso I, da Lei Complementar nº 51/1985; art. 40, incisos I e III - "a" e "b" (redação original) , art.93, inciso VI (redação original) , e art. 53 do ADCT, todos da CF/1988; arts. 186, 189 e 195 da Lei nº 8.112/1990; art. 40, § 3º, com a redação dada pela EC nº 20/1998, da CF/1988; art. 6º da EC nº 41/2003; e art. 3º da EC nº 47/2005, respeitado o disposto no inciso XI do art. 37 da Constituição Federal;
9.2.4. ante o reconhecimento da vigência do art. 38 do estatuto jurídico dos policiais civis da União e do Distrito Federal - a Lei especial nº 4.878/1965, que prevalece sobre a Lei geral nº 10.887/2004 -, está legalmente assegurada a paridade plena entre os proventos dos inativos e a remuneração dos policiais em atividade, existindo o direito a que seja estendida aos aposentados toda revisão promovida na remuneração dos ativos, inclusive quaisquer benefícios ou vantagens que lhes forem posteriormente concedidas, mesmo quando decorrentes da reclassificação do cargo em que se deu a aposentadoria;
 (...) "  (grifos acrescidos) .
47.	Como se vê, a premissa na qual se fundou o voto condutor do Acórdão 2835/2010-TCU-Plenário foi a de que, nos termos do art. 40, § 4º, da CF/1988, com a redação dada pelas EC 20/1998, 41/2003 e 47/2005, o legislador complementar poderia estabelecer qualquer tipo de exceção em relação aos "requisitos" e "critérios" diferenciados para a aposentadoria especial dos policiais, "devendo ser entendidas como requisitos as condicionantes para a existência do direito, e compreendida como critério a forma de cálculo do valor devido".
48.	Nesse sentido, a Lei Complementar 51/1985, recepcionada que foi pela CF/1988 e suas sucessivas emendas, além de haver fixado tempo de contribuição reduzido - 30 anos para homem, sendo 20 em cargo de natureza estritamente policial e 25 anos para mulher, sendo 15 em cargo de natureza estritamente policial - e excluído o requisito da idade mínima para fins de aposentadoria voluntária, teria também assegurado, de acordo com o voto condutor do Acórdão 2835/2010-TCU-Plenário, o direito à integralidade no cálculo dos proventos, haja vista que o termo "com proventos integrais" contido na lei (art. 1º, inciso I) deve ser compreendido no sentido de que "os proventos corresponderão à totalidade da remuneração do servidor no cargo efetivo em que se der a aposentadoria".
49.	Por fim, entendeu-se que a paridade plena entre os proventos dos inativos e a remuneração dos policiais em atividade estaria atualmente assegurada por força do disposto no art. 38 da Lei 4.875/1965, que dispõe sobre o regime jurídico peculiar dos funcionários policiais civis da União e do Distrito Federal, cujos termos são os seguintes: "o provento do policial inativo será revisto sempre que ocorrer: a) modificação geral dos vencimentos dos funcionários policiais civis em atividade; ou b) reclassificação do cargo que o funcionário policial inativo ocupava ao aposentar-se".
IV - Da ADIn 5.039/RO e da repercussão geral no RE 1.162.672/SP
50.	No dia 11 de novembro de 2020, o Plenário do Supremo Tribunal Federal, por maioria de seis votos a quatro, concluiu o julgamento da ADIn 5039/RO, ajuizada pelo Governador do Estado de Rondônia, tendo conhecido parcialmente da referida ação e, na parte conhecida, julgou-a procedente para declarar a inconstitucionalidade do § 12 do artigo 45 e dos §§ 1ª, 4º, 5º e 6º do artigo 91-A da Lei Complementar 438/2008 do Estado de Rondônia, na redação que lhes conferiu a Lei Complementar 672/2012, nos termos do voto do relator.
51.	A ementa do referido julgado, no que interessa ao presente processo, possui a seguinte dicção:
"DIREITO CONSTITUCIONAL E PREVIDENCIÁRIO. AÇÃO DIRETA DE INCONSTITUCIONALIDADE. LEI COMPLEMENTAR ESTADUAL QUE REGULAMENTA A APOSENTADORIA ESPECIAL DOS POLICIAIS CIVIS. VIOLAÇÃO AOS ARTIGOS 24, XII; 40, §§ 1º, I, 2º, 4º, II, E 8º, DA CONSTITUIÇÃO FEDERAL.
1. Os Estados e os Municípios podem, no exercício da competência legislativa conferida pela Constituição Federal, elaborar leis que regulamentem a aposentadoria dos seus servidores, desde que não desbordem do conteúdo do art. 40, da CRFB e, especificamente no tocante aos policiais civis, atentem à Lei Complementar 51/85, norma geral editada pela União e recepcionada pela Constituição Federal, conforme precedentes do STF.
2. O STF tem firme entendimento no sentido de que os policiais civis não possuem o mesmo regime jurídico, inclusive no que toca às aposentadorias, daquele a que pertencem os militares, vinculando-se ao regime próprio de previdência social dos servidores públicos do ente federativo ao qual pertencem.
 (...) 
4. O § 12 do art. 45 e os §§ 1º, 5º e 6º do art. 91-A, da Lei Complementar do Estado de Rondônia 432/2008, na redação dada pela Lei Complementar 672/2012, ao reconhecerem aos policiais civis o direito à aposentadoria com paridade e integralidade, sem observar regras de transição quanto à data de ingresso no serviço público, nos termos das Emendas Constitucionais 41/2003 e 47/2005, violam os §§ 3º e 8º do artigo 40 da Constituição Federal.
 (...) 
6. Ação direta de inconstitucionalidade conhecida em parte e, na parte conhecida, provida"  (ADIn 5.039/RO, Relator Ministro Edson Fachin, in DJe 25/2/2021 - grifos acrescidos) .
52.	Do voto condutor da referida deliberação, extraem-se as seguintes premissas e teses de julgamento:
as regras constitucionais que disciplinam a previdência dos servidores públicos de cargos efetivos destinam-se a todos aqueles que se encontram nesta situação, independentemente a qual unidade gestora se encontram vinculados. O Supremo Tribunal Federal, ao abordar o tema, decidiu que "entre os princípios de observância obrigatória pela Constituição e leis dos Estados-membros, se encontram os contidos no art.40, da Carta Magna Federal" (ADI 369 - Rel. Min. Moreira Alves) ;
o Supremo Tribunal Federal, ao analisar a ADI 3.817, de relatoria da Ministra Cármen Lúcia, assentou entendimento no sentido da recepção, pela CRFB, da Lei Complementar 51/1985, que dispõe sobre a aposentadoria do servidor público policial civil, nos termos do § 4º do art. 40 da Constituição Federal, cuja redação atual foi dada pela Lei Complementar 144/2014;
A Lei Complementar 51/1985 regulamenta somente o tempo de serviço para a aposentadoria voluntária dos policiais civis; os Estados e os Municípios podem, no exercício da competência legislativa conferida pela Constituição Federal, elaborar leis que regulamentem a aposentadoria dos seus servidores, desde que não desbordem do conteúdo do art. 40, da CRFB e, especificamente no tocante aos policiais civis, atentem, quanto ao tempo de serviço, à norma geral editada pela União;
A Constituição Federal garantia, até o advento da Emenda Constitucional 41/2003, a paridade entre servidores ativos e inativos, o que significava exatamente a revisão dos proventos de aposentadoria, na mesma proporção e na mesma data, sempre que se modificasse a remuneração dos servidores em atividade, sendo também estendidos aos aposentados e aos pensionistas quaisquer benefícios ou vantagens posteriormente concedidos aos servidores em atividade;
a integralidade, que se traduz na possibilidade de o servidor aposentar-se ostentando os mesmos valores da última remuneração percebida quando em exercício no cargo efetivo por ele titularizado no momento da inativação, foi extinta pela mesma Emenda Constitucional 41/2003;
distinção entre "integralidade" e "proventos integrais": a integralidade consiste no direito de o servidor público aposentar-se com proventos iguais ao valor da última remuneração quando na ativa, ou seja, o valor da aposentadoria seria igual à última remuneração ou subsídio do cargo efetivo ocupado antes da inativação. A integralidade diz respeito à "base de cálculo" do salário de benefício, ou seja, a base de cálculo será a última remuneração do cargo ocupado para a apuração dos proventos dos servidores que tiverem direito adquirido à integralidade. Já o termo "proventos integrais" diz respeito à alíquota a incidir sobre a base de cálculo para a definição do valor final dos proventos de aposentadoria ou pensão, quando 100% (cem por cento) ;
a Emenda Constitucional 41/2003 não extinguiu o direito do servidor ao recebimento de proventos integrais, mas, sim, à integralidade.
o § 1º do art. 91-A da Lei Complementar 432/2012 [do Estado de Rondônia], viola o Texto Constitucional por garantir a paridade, mas não há violação quando garante proventos integrais, porque a Constituição e a LC 51/85 reconhecem o direito ao pagamento de proventos integrais aos servidores que se aposentem voluntariamente após cumprido o tempo de contribuição mínimo fixado em lei, dispensada a idade mínima para os policiais civis, por se enquadrarem na exceção do art. 40, § 4º, II, da CF, consoante remansosa jurisprudência desta Corte; o mesmo raciocínio não se aplica aos §§ 5º e 6º do art. 91-A, pois expressamente preveem a integralidade, violando o § 3º do art. 40 da Constituição Federal.
53.	Importante também registrar, para posterior análise e debate, as premissas e teses fixadas pela corrente vencida, capitaneada pelo Ministro Alexandre de Moraes:
a integralidade dos proventos, bem como a paridade, por força do art. 40, § 8º, da CF, não subsistiram no texto constitucional após a EC 41/2003, senão como regra de transição, o que decorre da ênfase dada ao caráter contributivo e solidário do sistema;
a Constituição Federal determina a "adoção de requisitos e critérios diferenciados para a concessão de aposentadoria" aos trabalhadores que são portadores de deficiência, que exercem atividades de risco ou que estão expostos a condições nocivas à sua saúde (incisos I, II e III do art. 40, § 4º, da CF) , cabendo ao legislador complementar regular todos os elementos da relação jurídica previdenciária (base de cálculo e alíquotas das contribuições e dos benefícios, requisitos de carência e idade, datas e índices de reajuste) de modo a alcançar o propósito da norma constitucional, que é favorecer os segurados em questão;
Se se admite a regulamentação de aposentadoria especial por critérios mais favoráveis de contribuição (menor tempo de contribuição e, consequentemente, montante menor de contribuições vertidas para o regime previdenciário) , não há razão para afastar a possibilidade de que o legislador institua um regime especial de aposentadoria que se diferencie do regramento geral por outros critérios, como a base de cálculo e o mecanismo de reajustamento. Em todas essas situações, ocorre a parcial mitigação do caráter contributivo e do perfeito equilíbrio financeiro e atuarial do regime em prol do tratamento mais benéfico a segurados que a Constituição quis prestigiar, como medida de justiça distributiva;
O legislador federal infraconstitucional previu regras mais favoráveis de aposentadoria em relação ao tempo de contribuição e aos critérios de cálculo do benefício, estabelecendo o direito à integralidade para a percepção de proventos integrais do servidor policial que contribuísse por 30 anos, dos quais 20 em atividade estritamente policial (art. 1º, inciso II, da Lei Complementar 51/1985, correspondente ao art. 1°, I, na redação anterior à Lei Complementar 144/2014) , além de garantir o reajustamento dos benefícios em paridade com os servidores ativos (art. 38 da Lei 4.878/1965) ;
O conceito de "proventos integrais" deixou de ter correspondência com a totalidade da remuneração do servidor no cargo efetivo em que se der a aposentadoria - integralidade somente após o advento da EC 41/2003, com a edição da Lei 10.887/2004;
não vejo incongruência no estabelecimento de regras específicas de cálculo e reajuste dos proventos tratados no § 12 do art. 91-A da lei complementar estadual, uma vez que se trata de regulamentação de situação excepcional expressamente referida pelo texto constitucional, no art. 40, § 4º, da CF, que determina a diferenciação de certas categorias de segurados. O legislador estadual (art. 91-A, § 12, da LC 432/2008) , seguindo o legislador federal (art. 1º, II, da LC 51/1985) , optou por conceder uma base de cálculo mais benéfica (integralidade) aos proventos de aposentadoria especial concedidos aos servidores policiais civis, garantindo o seu reajustamento pelos mesmos índices dos policiais da ativa (paridade) . Esse tratamento se mostra razoável e adequado, pois vai ao encontro do preconizado pelo constituinte derivado que, na edição da EC 47/2005, incluiu os trabalhadores expostos a situações de risco pessoal no art. 40, § 4º, inciso II, da CF.
54.	Como visto, o Plenário do Supremo Tribunal Federal, na ADIn 5.039/RO, por maioria de votos e pelos motivos acima enumerados, entendeu serem inconstitucionais dispositivos de lei complementar do Estado de Rondônia na parte em que assegurou à sua carreira policial civil o direito à integralidade e à paridade no cálculo dos seus proventos.
55.	Essa mesma questão - o direito à integralidade e paridade de servidor público exercente de atividade de risco sob o enfoque da Lei Complementar federal 51/1985 - está sendo também discutida nos autos do RE 1.162.672/SP, que cuida de recurso extraordinário interposto pelo Estado de São Paulo e pela São Paulo Previdência contra acórdão da Turma Recursal do Juizado Especial estadual, que assegurou à servidora pública estadual ocupante de cargo de policial civil o direito aos proventos integrais (integralidade) com base na Lei Complementar federal 51/1985, negando, entretanto, o direito à paridade remuneratória, porquanto inexistente previsão legal e por não terem sido preenchidos os requisitos fixados na EC 41/2003 e na EC 47/2005.
56.	Anote-se que o referido processo foi indicado pela Turma Recursal estadual como representativo da controvérsia (art. 1036, §§ 1º e 6º do CPC/15) e teve a sua repercussão geral reconhecida em 23/11/2018, constituindo-se no tema 1019, sob o seguinte título: direito de servidor público que exerça atividades de risco de obter, independentemente da observância das regras de transição das Emendas Constitucionais nº s 41/2003 e 47/2005, aposentadoria especial com proventos calculados com base na integralidade e na paridade.
57.	Importante registrar que, no acórdão que reconheceu a existência de repercussão geral da questão constitucional suscitada, houve expressa menção pelo Relator, Ministro Dias Toffoli, do início do julgamento da ADIn 5.039/RO, da relatoria do Ministro Edson Fachin, porquanto, conforme registrado acima, na referida ação também estaria sendo abordado o tratamento conferido pela Lei Complementar federal 51/1985 no direito dos policiais à aposentadoria com integralidade e paridade sem a observância das regras de transição quanto à data de ingresso no serviço público, previstas nas EC 41/2003 e 47/2005. Vale relembrar que a referida ação direta de inconstitucionalidade só teve o seu julgamento concluído em 11 de novembro de 2020.
58.	Atualmente, o RE 1.162.672/SP encontra-se concluso com o relator para julgamento, aguardando a análise de diversos pedidos formulados por entidades sindicais e/ou associativas de policiais de ingresso no feito como amicus curiae, já tendo havido manifestação da Procuradoria-Geral da República nos autos, datada de 30/4/2020, por meio de parecer assim ementado:
"RECURSOS EXTRAORDINÁRIOS. CONSTITUCIONAL. PREVIDENCIÁRIO. REPERCUSSÃO GERAL. TEMA 1019. SERVIDOR PÚBLICO. ATIVIDADE DE RISCO. POLICIAL CIVIL. APOSENTADORIA. PROVENTOS. INTEGRALIDADE. LEI COMPLEMENTAR 51/1986. PARIDADE. EMENDAS CONSTITUCIONAIS 41/2003 E 47/2005. REGRAS DE TRANSIÇÃO.
1. Recursos extraordinários leading case do Tema 1019 da sistemática da repercussão geral: Direito de servidor público que exerça atividades de risco de obter, independentemente da observância das regras de transição das Emendas Constitucionais 41/03 e 47/05, aposentadoria especial com proventos calculados com base na integralidade e na paridade.
2. A análise do tema de repercussão geral há de circunscrever-se ao processo paradigma - que atém-se à atividade de risco dos policiais civis -, apesar da referência ampla à "atividades de risco", tendo em vista que as especificidades do regime jurídico de cada carreira que possa ser enquadrada como de atividade de risco podem impactar nas conclusões em relação aos temas sob exame.
3. A norma federal que regulamenta a aposentadoria especial do servidor público policial civil na União e nos Estados, com requisitos e critérios diferenciados, é a Lei Complementar 51, de 20.12.1985, cujo artigo 1º, recepcionado pela Constituição Federal de 1988, garante aos policiais civis o direito à integralidade em seus proventos de aposentadoria, na forma da prerrogativa constante no art. 40, § 4º, II, CF, este na redação anterior à EC 103/2019.
4. O direito dos policiais civis à paridade remuneratória não é mais garantido por legislação infraconstitucional, sendo conferido apenas àqueles que, tendo ingressado no serviço público antes da EC 41/2003 e se aposentado após seu advento, observem as regras de transição especificadas nos arts. 2º e 3º da EC 47/2005, ante a derrogação da Lei 4.878/1965 pela Lei Complementar51/1985.
5. Propostas de teses de repercussão geral:
I - O servidor público policial civil que preencheu os requisitos para a aposentadoria especial prevista na Lei Complementar51/1985 tem direito ao cálculo de seus proventos com base na regrada integralidade, independentemente do cumprimento das regras de transição especificadas nos arts. 2º e 3º da EC 47/2005, por enquadrar-se na exceção prevista no art. 40, § 4º, inciso II, da Constituição Federal, na redação anterior à Emenda Constitucional 103/2019, atinente ao exercício de atividade de risco.
II - O servidor público policial civil que ingressou na carreira até a Emenda Constitucional 41/2003, mas que se aposentou após a referida Emenda, possui direito à paridade remuneratória, desde que observadas as regras de transição especificadas nos arts. 2º e 3ºda EC 47/2005.
Parecer pelo: (i) conhecimento parcial do recurso do Estado de São Paulo e da SPPREV, negando-se provimento à parte conhecida; (ii) pelo não provimento do recurso de Sandra Regina Aparecida Múrcia Xavier."
V - Da repercussão do julgamento da ADIn 5.039/RO no âmbito desta Corte de Contas
59.	O caput do art. 926 do Código de Processo Civil, aplicável no âmbito deste Tribunal por determinação do art. 15 do mesmo diploma legal c/c a Súmula 103 desta Corte de Contas, estabelece que "os tribunais devem uniformizar sua jurisprudência e mantê-la estável, íntegra e coerente".
60.	O art. 927 da lei processual civil, por sua vez, no que interessa à espécie, dispõe que:
"Art. 927. Os juízes e os tribunais observarão:
I - as decisões do Supremo Tribunal Federal em controle concentrado de constitucionalidade; 
 (...) 
III - os acórdãos em incidente de assunção de competência ou de resolução de demandas repetitivas e em julgamento de recursos extraordinário e especial repetitivos; 
 (...) 
§ 3º Na hipótese de alteração de jurisprudência dominante do Supremo Tribunal Federal e dos tribunais superiores ou daquela oriunda de julgamento de casos repetitivos, pode haver modulação dos efeitos da alteração no interesse social e no da segurança jurídica. 
§ 4º A modificação de enunciado de súmula, de jurisprudência pacificada ou de tese adotada em julgamento de casos repetitivos observará a necessidade de fundamentação adequada e específica, considerando os princípios da segurança jurídica, da proteção da confiança e da isonomia"  (grifos acrescidos) .
61.	À luz dos referidos dispositivos legais, decidi submeter o presente processo ao Plenário, com o objetivo de analisar a repercussão da ADIn 5.039/RO no âmbito desta Corte de Contas, notadamente em relação ao Acórdão 2835/2010-TCU-Plenário (Redator p/ acórdão Ministro Valmir Campelo) , que, como visto, fixou diversos entendimentos no tocante à aposentadoria especial dos integrantes da carreira policial.
62.	O Supremo Tribunal Federal vinha admitindo o denominado efeito transcendente da fundamentação que embasou o julgamento proferido em processo de fiscalização normativa e abstrata de constitucionalidade, em ordem a reconhecer que o alcance da eficácia vinculante poderia estender-se para além da parte dispositiva do acórdão, abrangendo, também, os próprios fundamentos subjacentes à decisão emanada da Corte Suprema (cf. Rcl 1.987/DF, Relator Ministro Maurício Corrêa, in DJ 21/5/2004; Rcl 2.986/SE, Relator Ministro Celso de Mello, in DJe 17/3/2014) .
63.	Essa visão do fenômeno da transcendência dos motivos determinantes consistia no reconhecimento de que a eficácia vinculante não só dizia respeito à parte dispositiva da decisão, mas referia-se, também, aos próprios fundamentos determinantes do julgado ou à ratio decidendi da decisão tomada nas ações de controle abstrato de constitucionalidade, especialmente quando dela resultava a declaração de inconstitucionalidade de lei.
64.	Com base nessa teoria, se o Supremo Tribunal Federal declarasse a inconstitucionalidade de uma lei de determinado Estado ou mesmo da própria União, a fundamentação utilizada nessa ação como razão de decidir (ratio decidendi) teria eficácia vinculante erga omnes (contra todos) e atingiria todas as leis materialmente iguais de outros Estados ou mesmo da União, sem a necessidade de se propor novas ações diretas.
65.	Ocorre, todavia, que o Supremo Tribunal Federal, há algum tempo, passou a rejeitar a tese da eficácia vinculante e transcendente dos motivos determinantes das decisões tomadas em ações de controle abstrato de constitucionalidade (cf. Rcl 9.778-AgR/RJ, Rel. Min. Ricardo Lewandowski, in DJe 10/11/2011; Rcl 9.294-AgR/RN, Rel. Min. Dias Toffolli, in DJe 3/11/2011; Rcl 6.319-AgR/SC, Rel. Min. Eros Grau, in DJe 6/8/2010; Rcl 3.014/SP, Rel. Min. Ayres Britto, in DJe 21/5/2010; Rcl 5.703-AgR/SP, Rel. Min. Cármen Lúcia, in DJe 16/9/2009; Rcl 4.448-AgR, Rel. Min. Ricardo Lewandowski, in DJe 8/8/2008; Rcl 5.389-AgR/PA, Rel. Min. Cármen Lúcia, in DJe 19/12/2007; Rcl 2.990-AgR/RN, Rel. Min. Sepúlveda Pertence, in DJe 14/9/2007) .
66.	Nada obstante isso, não há como negar que o Código de Processo Civil de 2015 conferiu novos contornos à matéria, ao determinar que os juízes e tribunais observem as decisões do Supremo Tribunal Federal tomadas em controle concentrado de constitucionalidade (art. 927, I, do CPC) . Em verdade, consoante se extrai da própria exposição de motivos do CPC:
" (...) haver, indefinidamente, posicionamentos diferentes e incompatíveis, nos Tribunais, a respeito da mesma norma jurídica, leva a que jurisdicionados que estejam em situações idênticas, tenham de submeter-se a regras de conduta diferentes, ditadas por decisões judiciais emanadas de tribunais diversos.
Esse fenômeno fragmenta o sistema, gera intranqüilidade e, por vezes, verdadeira perplexidade na sociedade. Prestigiou-se, seguindo-se direção já abertamente seguida pelo ordenamento jurídico brasileiro, expressado na criação da Súmula Vinculante do Supremo Tribunal Federal (STF) e do regime de julgamento conjunto de recursos especiais e extraordinários repetitivos (que foi mantido e aperfeiçoado) tendência a criar estímulos para que a jurisprudência se uniformize, à luz do que venham a decidir tribunais superiores e até de segundo grau, e se estabilize. 
Essa é a função e a razão de ser dos tribunais superiores: proferir decisões que moldem o ordenamento jurídico, objetivamente considerado. A função paradigmática que devem desempenhar é inerente ao sistema.
Por isso é que esses princípios foram expressamente formulados. Veja-se, por exemplo, o que diz o novo Código, no Livro IV: 'A jurisprudência do STF e dos Tribunais Superiores deve nortear as decisões de todos os Tribunais e Juízos singulares do país, de modo a concretizar plenamente os princípios da legalidade e da isonomia'"  (grifos acrescidos) .
67.	Não sem razão, este Tribunal, por diversas vezes, com vistas a garantir o princípio da segurança jurídica e da isonomia, alterou sua própria jurisprudência para acolher o entendimento manifestado de forma inequívoca pela Suprema Corte (em matéria constitucional) ou pelo Superior Tribunal de Justiça (matéria infraconstitucional) em diversos temas, como, por exemplo, na questão relativa à incorporação de quintos no período entre 1998 e 2001; à incidência do teto remuneratório previsto no inciso XI do artigo 37 da CF/1988 em relação à percepção cumulativa de vencimentos e/ou proventos decorrentes de dois cargos públicos acumuláveis, ainda que envolvidas esferas de governo ou poderes distintos; à adoção da medida cautelar de indisponibilidade de bens; à impossibilidade de alteração de reforma militar em virtude de superveniência de invalidez permanente decorrente de doença especificada em lei para militares já reformados, etc.
68.	Desse modo, realizando-se o cotejo entre os fundamentos adotados pela Suprema Corte por ocasião do julgamento da ADIn 5.039/RO e os entendimentos firmados pelo Plenário deste Tribunal no Acórdão 2835/2010-TCU-Plenário (Redator p/ acórdão Ministro Valmir Campelo) , o qual vem sendo adotado até os dias atuais como parâmetro de legalidade no tocante à análise da aposentadoria especial dos integrantes da carreira policial, entendo ser o caso de se modificar a jurisprudência até então pacificada, para se considerar ilegal a adoção da integralidade e da paridade nos proventos de aposentadoria concedidos com base na Lei Complementar 51/1985.
69.	Como visto, o Supremo Tribunal Federal, de forma clara e inequívoca, decidiu que as regras constitucionais que disciplinam a previdência dos servidores públicos de cargos efetivos são princípios de observância obrigatória pela Constituição e leis dos Estados-membros, de modo que o legislador complementar, no exercício da competência regulamentar prevista no § 4º do art. 40 da CF/1988, não poderia desbordar do conteúdo do art. 40 da CF/1988, cuja Emenda Constitucional 41/2003 teria extinguido o direito à integralidade e à paridade.
70.	Houve, também, clara e inequívoca manifestação do Supremo Tribunal Federal acerca do alcance da Lei Complementar 51/1985, a qual foi adotada como norma geral editada pela União de caráter nacional, cujo conteúdo também deveria ser observado pelo legislador complementar estadual.
71.	Nesse sentido, decidiu o Pretório Excelso, em alto e bom som, que a Lei Complementar Federal 51/1985 regulamenta somente o tempo de serviço para a aposentadoria voluntária dos policiais civis, ou seja, nela não há dispositivo estabelecendo a forma de cálculo dos proventos, tampouco o modo como será efetuado o seu reajuste, daí a incidência, nesse particular, das regras gerais previstas no art. 40 da CF/1988.
72.	Tanto é assim que o relator do feito, em seu voto condutor, acompanhado pela maioria do Plenário do Supremo Tribunal Federal, cuidou de estabelecer nítida distinção entre o que se deve entender por "integralidade" e a expressão "proventos integrais", senão vejamos:
"Importante distinguir, neste ponto, 'integralidade' de 'proventos integrais'.
Integralidade, como dito, consistia no direito de o servidor público aposentar-se com proventos iguais ao valor da última remuneração quando na ativa, ou seja, o valor da aposentadoria seria igual à última remuneração ou subsídio do cargo efetivo ocupado antes da inativação. A integralidade foi extinta com a EC 41/2003.
O servidor ainda possui, contudo, direito a 'proventos integrais' quando preencher os requisitos para o recebimento de 100% (cem por cento) da média aritmética dos 80% (oitenta por cento) maiores salários-de-contribuição que farão parte do período básico de cálculo da renda mensal inicial do seu benefício previdenciário. É o caso dos servidores que se aposentam na forma do art. 40, III, "a", da Constituição Federal.
Terão direito a 'proventos proporcionais' ao tempo de contribuição (que poderia ser definido como o oposto a proventos integrais) os aposentados por invalidez permanente, os aposentados compulsoriamente ou aqueles que optarem pela aposentadoria por idade do art. 40, §1º, III, 'b', da CRFB.
Para melhor aclarar a diferença entre os termos, pode-se afirmar que a integralidade diz respeito à 'base de cálculo' do salário de benefício, ou seja, a base de cálculo será a última remuneração do cargo ocupado para a apuração dos proventos dos servidores que tiverem direito adquirido à integralidade, ou a média aritmética dos 80% (oitenta por cento) maiores salários-de-contribuição desde julho de 1994 até o requerimento do benefício para os servidores não abrangidos pelas regras de transição, nos termos da Lei 10.887/2004.
Já o termo 'proventos integrais' diz respeito à alíquota a incidir sobre a base de cálculo para a definição do valor final dos proventos de aposentadoria ou pensão, quando 100% (cem por cento) "  (grifos acrescidos) .
73.	De tudo o quanto foi exposto e diante da eloquência do que restou decidido pelo Supremo Tribunal Federal na ADIn 5.039/RO, não vejo como ser mantido por este Tribunal de Contas da União os entendimentos firmados nos subitens 9.2.2, 9.2.3 e 9.2.4 do Acórdão 2835/2010-TCU-Plenário (Redator p/ acórdão Ministro Valmir Campelo) , in verbis:
"9.2. firmar os seguintes entendimentos:
 (...) 
9.2.2. a aposentadoria fundamentada na Lei Complementar nº 51/1985 não sofre a incidência da regra geral prevista no § 3º do art. 40 da Constituição Federal, com a redação dada pela EC nº 41/2003, regulamentada pela Lei nº 10.887/2004, que é norma de caráter geral (cálculo dos proventos pela média das remunerações) ;
9.2.3. prevalece na espécie a Lei Complementar nº 51/1985, que é norma de natureza especial, regulamentadora do § 4º do art. 40 da CF, devendo ser adotado, para fins de aplicação da aludida LC nº 51/1985, o sentido que sempre teve o termo "com proventos integrais", nela contido (art. 1º, inciso I) , significando que os proventos corresponderão à totalidade da remuneração do servidor no cargo efetivo em que se der a aposentadoria, conceito que vem sendo preservado pelo legislador desde a Constituição Federal de 1946 (art. 191, § 2º) até hoje, passando por outros 14 dispositivos constitucionais ou infraconstitucionais, a saber: art. 178 da Lei 1.711/1952;  art. 1º, inciso II, da Lei 3.313/1957; art. 101, inciso I, da CF/1967;  art. 102, inciso I, da EC nº 1/1969; art. 1º, inciso I, da Lei Complementar nº 51/1985; art. 40, incisos I e III - "a" e "b" (redação original) , art.93, inciso VI (redação original) , e art. 53 do ADCT, todos da CF/1988; arts. 186, 189 e 195 da Lei nº 8.112/1990; art. 40, § 3º, com a redação dada pela EC nº 20/1998, da CF/1988; art. 6º da EC nº 41/2003; e art. 3º da EC nº 47/2005, respeitado o disposto no inciso XI do art. 37 da Constituição Federal;
9.2.4. ante o reconhecimento da vigência do art. 38 do estatuto jurídico dos policiais civis da União e do Distrito Federal - a Lei especial nº 4.878/1965, que prevalece sobre a Lei geral nº 10.887/2004 -, está legalmente assegurada a paridade plena entre os proventos dos inativos e a remuneração dos policiais em atividade, existindo o direito a que seja estendida aos aposentados toda revisão promovida na remuneração dos ativos, inclusive quaisquer benefícios ou vantagens que lhes forem posteriormente concedidas, mesmo quando decorrentes da reclassificação do cargo em que se deu a aposentadoria;
 (...) "  (grifos acrescidos) .
74.	Observo, por outro lado, que, mesmo que não fossem adotados os fundamentos exarados pelo Supremo Tribunal Federal por ocasião do julgamento da ADIn 5.039/RO, ou mesmo que se acolha a premissa utilizada pela corrente vencida no julgamento da referida ação, ainda assim, a meu ver, estudando a questão de maneira mais verticalizada, entendo que os integrantes da carreira policial civil não fariam jus à integralidade e à paridade. Explico.
75.	Conforme procurei demonstrar no tópico referente à evolução do quadro normativo da aposentadoria dos ocupantes dos cargos da carreira policial, à luz da disciplina instituída pela EC 20/1998, o legislador complementar, em relação às atividades exercidas exclusivamente sob condições especiais que prejudiquem a saúde ou a integridade física, poderia estabelecer, na aposentadoria voluntária, requisitos e critérios diferenciados no tocante às seguintes questões: i) tempo mínimo de efetivo serviço público; ii) tempo mínimo no cargo efetivo em que se dará a aposentadoria; iii) idade e tempo de contribuição para homem e mulher para a concessão de proventos integrais ou proporcionais; iv) cálculo dos proventos; e v) forma de reajustamento dos proventos.
76.	Com efeito, ao estabelecer a possibilidade de "adoção de requisitos e critérios diferenciados para a concessão da aposentadoria" para os servidores que são portadores de deficiência, que exercem atividades de risco ou que estão expostos a condições nocivas à sua saúde (art. 40, § 4º, incisos I, II e III da CF/1988) , sem o estabelecimento de qualquer restrição, facultou-se ao legislador complementar regular todos os elementos da relação jurídica previdenciária (base de cálculo e alíquotas das contribuições e dos benefícios, requisitos de carência e idade, datas e índices de reajuste) de modo a alcançar o propósito da norma constitucional, que é favorecer os segurados em questão.
77.	Daí, a meu ver, o acerto do entendimento fixado no subitem 9.2.1 do Acórdão 2835/2010-TCU-Plenário, segundo o qual:
"9.2.1. a Lei Complementar nº 51/1985, recepcionada pela Constituição Federal de 1988 e pelas Emendas Constitucionais nº s 20/1998, 41/2003 e 47/2005 - conforme reconhecido pelo TCU, mediante o Acórdão 379/2009-TCU-Plenário, e pelo STF, por meio da ADI nº 3.817 -, estabelece os requisitos e os critérios diferenciados para a aposentadoria especial dos policiais, garantidos pelo § 4º do art. 40 da Constituição Federal, com a redação dada pela EC nº 47/2005, devendo ser entendidas como requisitos as condicionantes para a existência do direito, e compreendida como critério a forma de cálculo do valor devido;"  (grifos acrescidos) .
78.	Nada obstante isso, da leitura da Lei Complementar 51/1985, não vejo como ela possa ter estabelecido a integralidade dos proventos, assim compreendido o direito de o servidor público aposentar-se com proventos iguais ao valor da última remuneração do cargo ocupado na atividade, ao dispor que o servidor público policial será aposentado, voluntariamente, com proventos integrais, independentemente da idade (art. 1º, inciso II, da LC 51/1985, com a redação dada pela LC 144/2014) .
79.	Qualquer que seja o método de interpretação que se queira adotar, a expressão "proventos integrais" constante da LC 51/1985 não pode ser entendida como o direito do servidor a se aposentar com a mesma remuneração do cargo ocupado na atividade.
80.	Do ponto de vista histórico, a LC 51/1985 foi editada sob a égide da Constituição Federal de 1967, com a redação dada pela Emenda Constitucional 1/1969, a qual estabeleceu, no tocante à aposentadoria especial, a seguinte disciplina:
"Art. 103. Lei complementar, de iniciativa exclusiva do Presidente da República, indicará quais as exceções às regras estabelecidas, quanto ao tempo e natureza de serviço, para aposentadoria, reforma, transferência para a inatividade e disponibilidade"  (grifos acrescidos) .
81.	Como se vê, a Constituição Federal sob cuja égide foi editada a Lei Complementar 51/1985 estabelecia claramente que o legislador complementar poderia estabelecer exceções às regras nela estabelecidas, mas apenas em relação ao tempo e natureza de serviço.
82.	Outro não é, aliás, o entendimento que se extrai da leitura do inteiro teor da Exposição de Motivos 197, de 18 de dezembro de 1984, referente à Lei Complementar 51/1985:
"Excelentíssimo Senhor Presidente da República
Com o advento da Emenda Constitucional nº 1 de 1969, surgiu dúvida quanto à eficácia da legislação ordinária que estabelecera exceções referentes ao limite de idade e tempo de serviço para aposentadoria, tendo em vista o disposto no artigo 103 do novo texto constitucional, in verbis:
'Art. 103. Lei Complementar, de iniciativa exclusiva do Presidente da República, indicará quais as exceções às regras estabelecidas, quanto ao tempo e natureza de serviço, para aposentadoria, reforma, transferência para a inatividade e disponibilidade'.
A Consultoria Geral da República, no Parecer nº I-269, de 11.02.74, firmou o entendimento de que as leis ordinárias citadas continuariam em vigor até que nova lei as revogasse tácita ou expressamente, regulando a matéria por inteiro. Todavia, no Parecer nº L-006, de 29.05.74, adotou orientação oposta, em harmonia com a atual jurisprudência dos Egrégios Supremo Tribunal Federal e Tribunal Federal de Recursos, no sentido de que está implicitamente revogada a legislação ordinária pretérita, sobre aposentadorias especiais.
Em face do exposto, o Ministério da Justiça, mediante a Exposição de Motivos nº 371, de 9 de agosto de 1984, propôs se reduzisse o tempo de serviço exigido para a aposentadoria voluntária e o limite de idade fixado para a inativação compulsória do funcionário policial, nos seguintes termos:
'A redução proposta encontra apoio no artigo 103 da Constituição Federal e justifica-se pelo exercício da atividade de natureza policial, razão, também, da exigência estabelecida no item 11 do artigo 19 do Projeto, segundo a qual o funcionário, para beneficiar-se da redução, deve contar, pelo menos, vinte anos de exercício em atividade de natureza estritamente policial.
Aliás, as Leis nº 3.313 , de 14 de novembro de 1967 e 4.878, de 3 de dezembro de 1965, já determinavam a redução, respectivamente , do tempo de serviço e do limite de idade para aposentadoria do funcionário policial. Entretanto, com o advento da Constituição de 1967, essa legislação ficou implicitamente revogada, segundo decidiu o Supremo Tribunal Federal no julgamento do Recurso Extraordinário nº 100.596-3, em novembro de 1983. A justificativa invocada para o Projeto que apresentamos aponta, também, a conveniência de ser restabelecida de imediato, com ligeiras alterações, a legislação revogada.
Por outro lado, torna-se necessário evitar problemas sociais decorrentes do fato de que, até a decisão da Corte Suprema, a legislação revogada vinha sendo tranqüilamente aplicada, com o aval não só do Tribunal de Contas da União (Anexo IX da Ata nº 9, de 14 de fevereiro de 1980, em decisão do plenário no processo nº TC. 30181/79) e da Consultoria- Geral da República (Parecer nº N- 67, de 2 de abril de 1981, do Dr . Clóvis Ramalhete) , mas, também, do próprio Supremo Tribunal Federal, cuja jurisprudência sobre a validade das aposentadorias especiais era, então, pacífica.
O recente acórdão da mais alta Corte do País terá conseqüências imprevisíveis uma vez que poderá determinar a reversão daqueles que, aposentados indevidamente, não completaram trinta e cinco anos de serviço ou setenta anos de idade. Isso acarretará o caos na Administração, sobretudo se levarmos em conta as centenas de nomeações ou promoções para o preenchimento de vagas dos aposentados.
Visando, pois, a evitar os inconvenientes apontados, propõe-se, no artigo 2º, sejam conferidos à Lei Complementar, ora projetada, efeitos retroativos, pela garantia de reconhecimento dos efeitos jurídicos dos atos praticados com fundamento na legislação revogada'.
A proposta estende aos funcionários policiais dos Estados, do Distrito Federal e dos Territórios os benefícios da aposentadoria especial, em consonância com a norma constante do artigo 200 da Constituição que determina a aplicação da norma já estabelecida, surgindo a necessidade da extensão das medidas excepcionadas nos termos do art. 103 da Carta Magna.
Assim, tenho a honra de submeter o assunto à elevada consideração de Vossa Excelência, anexando o anteprojeto de Lei Complementar, que consubstancia a medida, a ser remetido ao Congresso Nacional, caso a proposição mereça acolhida.
Aproveito a oportunidade para renovar a Vossa Excelência meus protestos de elevado respeito"  (grifos acrescidos) .
83.	Assim sendo, a menos que se entenda que o legislador complementar da época teve o propósito de editar norma inconstitucional, não há como se entender que a LC 51/1985 teve a intenção de estabelecer como se daria a forma de cálculo dos proventos de aposentadoria - integralidade, já que a ele só era lícito estabelecer exceções em relação ao tempo de serviço para fins de aposentadoria em razão da sua natureza.
84.	Desse modo, considerando-se o contexto histórico-normativo em relação ao qual foi editada a LC 51/1985, não há dúvida de que a referida lei quis ou pretendeu regulamentar apenas o tempo de serviço para aposentaria voluntária do servidor público policial. Daí, também, a incidência das demais regras gerais de aposentadoria previstas para todos os servidores públicos naquilo em que não houver o estabelecimento de exceção pelo legislador complementar.
85.	Do ponto de vista gramatical, lógico e sistemático, critérios dos quais se valeu o voto condutor do Acórdão 2835/2010-TCU-Plenário, também não se sustenta o suposto direito dos servidores policiais à integralidade.
86.	Com efeito, da leitura das Constituições Federais de 1946 (art. 191, §§ 2º e 3º) , de 1967 (art. 101) , da EC 1/1969 (art. 102) e da de 1988, na sua redação original (art. 40, incisos I, II e III) , todas mencionadas pelo relator do Acórdão 2835/2010-TCU-Plenário, tem-se que a expressão "proventos integrais" sempre foi utilizada em oposição ao termo "proventos proporcionais". Quer isso dizer que, uma vez preenchidos os requisitos estabelecidos na Constituição Federal (tempo de aposentadoria e/ou idade) , o servidor teria direito a perceber a totalidade (proventos integrais) do valor a que faria jus; em havendo o preenchimento apenas parcial dos requisitos, em regra, tempo de serviço, os proventos deveriam ser pagos proporcionalmente, em valor necessariamente inferior à totalidade a que o servidor faria jus.
87.	Como exemplo acerca da distinção entre os referidos conceitos, pode ser citado o caso de um servidor público do sexo masculino, contando com vinte anos de tempo de serviço, com remuneração do cargo efetivo de R$ 10.000,00 e que venha a ser acometido de alguma doença que enseje a concessão de aposentadoria por invalidez. 
88.	Suponha-se, ainda, que o cálculo da média aritmética simples das maiores remunerações, utilizadas como base para as contribuições do servidor aos regimes de previdência a que esteve vinculado, correspondentes a 80% (oitenta por cento) de todo o período contributivo desde a competência julho de 1994 ou desde a do início da contribuição, se posterior àquela competência (art. 1º da Lei 10.887/2004) , tenha como resultado o valor de R$ 8.000,00.
89.	A partir do cenário traçado, vejamos como poderá se dar a aposentação do referido servidor, considerando-se a concessão de proventos integrais ou proporcionais, com ou sem integralidade, antes e após a EC 41/2003:
Cenário 1 - requisitos preenchidos antes da EC 41/2003 (proventos proporcionais) 
Em se tratando de doença não especificada em lei, o servidor fará jus a proventos proporcionais ao tempo de contribuição (art. 40, § 1º, inciso I) .
Os proventos, assim, serão calculados da seguinte forma:
Alíquota: 20/35 avos ou 57,14%
Base de cálculo: último salário do cargo ocupado na atividade (art. 40, § 3º, CF/1988 com a redação da EC 20/1988) 
Assim: R$ 10.000,00 x 57,14% = R$ 5.714,00
Cenário 2 - requisitos preenchidos antes da EC 41/2003 (proventos integrais) 
Em se tratando de doença especificada em lei, o servidor fará jus a proventos integrais ao tempo de contribuição (art. 40, § 1º, inciso I) .
Os proventos, assim, serão calculados da seguinte forma:
Alíquota: 35/35 avos ou 100%
Base de cálculo: último salário do cargo ocupado na atividade (art. 40, § 3º, CF/1988 com a redação da EC 20/1988) 
Assim: R$ 10.000,00 x 100% = R$ 10.000,00
Cenário 3 - requisitos preenchidos após a EC 41/2003 (proventos proporcionais) 
Em se tratando de doença não especificada em lei, o servidor fará jus a proventos proporcionais ao tempo de contribuição (art. 40, § 1º, inciso I) .
Os proventos, assim, serão calculados da seguinte forma:
Alíquota: 20/35 avos ou 57,14%
Base de cálculo: remunerações utilizadas como base para as contribuições do servidor aos regimes de previdência de que tratam este artigo e o art. 201, na forma da lei (art. 40, § 3º, CF/1988 com a redação pela EC 41/2003 c/c a Lei 10.887/2004) .
Assim: R$ 8.000,00 x 57,14% = R$ 4.571,20
Cenário 4 - requisitos preenchidos após a EC 41/2003 (proventos integrais) 
Em se tratando de doença especificada em lei, o servidor fará jus a proventos integrais ao tempo de contribuição (art. 40, § 1º, inciso I) .
Os proventos, assim, serão calculados da seguinte forma:
Alíquota: 35/35 avos ou 100%
Base de cálculo: remunerações utilizadas como base para as contribuições do servidor aos regimes de previdência de que tratam este artigo e o art. 201, na forma da lei (art. 40, § 3º, CF/1988 com a redação pela EC 41/2003 c/c a Lei 10.887/2004) .
Assim: R$ 8.000,00 x 100% = R$ 8.000,00
90.	Como se vê, antes ou depois do advento da EC 41/2003, "proventos integrais" e integralidade (art. 40, § 3º: "os proventos de aposentadoria, por ocasião da sua concessão, serão calculados com base na remuneração do servidor no cargo efetivo em que se der a aposentadoria e, na forma da lei, corresponderão à totalidade da remuneração") possuem significados distintos e não se confundem.
91.	Na verdade, o valor dos proventos ou a sua forma de cálculo, ao menos até a edição da CF/1988, com a redação dada pela EC 20/1998, sempre foi relegado ao plano da legislação infraconstitucional (cf. Leis 1.711/1952 e 8.112/1990) , a qual estabeleceu nítida distinção entre a expressão "proventos integrais" e o conceito de "integralidade", entendido como a concessão de proventos em valor equivalente à remuneração do cargo no qual se deu aposentadoria.
92.	Apenas como exemplo, cito o disposto nos artigos 186 e 189 da Lei 8.112/1990, in verbis:
"Art. 186. O servidor será aposentado:
I - por invalidez permanente, sendo os proventos integrais quando decorrente de acidente em serviço, moléstia profissional ou doença grave, contagiosa ou incurável, especificada em lei, e proporcionais nos demais casos; 
II - compulsoriamente, aos setenta anos de idade, com proventos proporcionais ao tempo de serviço; 
III - voluntariamente:
a) aos 35 (trinta e cinco) anos de serviço, se homem, e aos 30 (trinta) se mulher, com proventos integrais; 
b) aos 30 (trinta) anos de efetivo exercício em funções de magistério se professor, e 25 (vinte e cinco) se professora, com proventos integrais; 
c) aos 30 (trinta) anos de serviço, se homem, e aos 25 (vinte e cinco) se mulher, com proventos proporcionais a esse tempo; 
d) aos 65 (sessenta e cinco) anos de idade, se homem, e aos 60 (sessenta) se mulher, com proventos proporcionais ao tempo de serviço.
 (...) 
Art. 189. O provento da aposentadoria será calculado com observância do disposto no § 3º do art. 41 [vencimento do cargo efetivo, acrescido das vantagens de caráter permanente], e revisto na mesma data e proporção, sempre que se modificar a remuneração dos servidores em atividade. 
Parágrafo único. São estendidos aos inativos quaisquer benefícios ou vantagens posteriormente concedidas aos servidores em atividade, inclusive quando decorrentes de transformação ou reclassificação do cargo ou função em que se deu a aposentadoria"  (grifos acrescidos) .
93.	Ora, se a expressão "proventos integrais" tivesse a mesma acepção jurídica de "integralidade", por que motivo o legislador ordinário faria a distinção entre o disposto nos artigos 186 e 189 citados acima? Qual seria a razão de ser da primeira parte do caput do art. 189 acima transcrito, se, como disse o relator do Acórdão 2835/2010-TCU-Plenário, o termo "com proventos integrais" deve ser adotado com o significado de que os proventos corresponderão à totalidade da remuneração do servidor no cargo efetivo em que se der a aposentadoria?
94.	Ainda que houvesse dúvida em relação ao significado da expressão "proventos integrais" prevista até então em diversos textos constitucionais e na própria legislação infraconstitucional - e friso que para mim não há -, teria sido ela totalmente dissipada após o advento da EC 20/1998, que, pela primeira vez, inseriu no texto da Constituição Federal o conceito do que ora se convencionou denominar de integralidade, a despeito de continuar empregando a referida expressão em outros dispositivos, senão vejamos:
"Art. 1º - A Constituição Federal passa a vigorar com as seguintes alterações:
 (...) 
'Art. 40 - Aos servidores titulares de cargos efetivos da União, dos Estados, do Distrito Federal e dos Municípios, incluídas suas autarquias e fundações, é assegurado regime de previdência de caráter contributivo, observados critérios que preservem o equilíbrio financeiro e atuarial e o disposto neste artigo.
 (...) 
§ 3º - Os proventos de aposentadoria, por ocasião da sua concessão, serão calculados com base na remuneração do servidor no cargo efetivo em que se der a aposentadoria e, na forma da lei, corresponderão à totalidade da remuneração.
 (...) 
Art. 3º - É assegurada a concessão de aposentadoria e pensão, a qualquer tempo, aos servidores públicos e aos segurados do regime geral de previdência social, bem como aos seus dependentes, que, até a data da publicação desta Emenda, tenham cumprido os requisitos para a obtenção destes benefícios, com base nos critérios da legislação então vigente.
§ 1º - O servidor de que trata este artigo, que tenha completado as exigências para aposentadoria integral e que opte por permanecer em atividade fará jus à isenção da contribuição previdenciária até completar as exigências para aposentadoria contidas no art. 40,  § 1º, III, "a", da Constituição Federal.
§ 2º - Os proventos da aposentadoria a ser concedida aos servidores públicos referidos no "caput", em termos integrais ou proporcionais ao tempo de serviço já exercido até a data de publicação desta Emenda, bem como as pensões de seus dependentes, serão calculados de acordo com a legislação em vigor à época em que foram atendidas as prescrições nela estabelecidas para a concessão destes benefícios ou nas condições da legislação vigente.
 (...) "  (grifos acrescidos) .
95.	Entendo, assim, pelas razões expostas, estar equivocada a premissa na qual se fundou o subitem 9.2.3 do Acórdão 2835/2010-TCU-Plenário, para firmar o entendimento de que o termo "com proventos integrais" contido no art. 1º da LC 51/1985 deve ser aplicado no sentido de que os proventos corresponderão à totalidade da remuneração do servidor no cargo efetivo em que se der a aposentadoria e com isso afastar as regras gerais de cálculo de proventos estabelecidas pela EC 41/2003.
96.	Já no que diz respeito à paridade, entendeu o Acórdão 2835/2010-TCU-Plenário, no seu subitem 9.2.4, que o art. 38 da Lei federal 4.878/1965, que dispõe sobre o regime jurídico peculiar dos funcionários policiais civis da União e do Distrito Federal, asseguraria, até os dias atuais, a paridade plena entre os proventos dos inativos e a remuneração dos policiais em atividade, existindo o direito a que seja estendida aos aposentados toda revisão promovida na remuneração dos ativos, inclusive quaisquer benefícios ou vantagens que lhes forem posteriormente concedidas, mesmo quando decorrentes da reclassificação do cargo em que se deu a aposentadoria.
97.	Olvidou-se, contudo, de se considerar na referida deliberação que a Lei Complementar 51/1985, ao regulamentar o art. 103 da Constituição Federal de 1967, com a redação dada pela EC 1/1969, e, posteriormente, o § 4º do art. 40 da Constituição Federal de 1988 (redação dada pela Lei Complementar 144, de 2014) , dispondo sobre o regime jurídico da aposentadoria do servidor público policial, derrogou qualquer outro dispositivo de legislação esparsa tratando sobre a matéria por ela regulamentada.
98.	É, inclusive, o que se extrai dos arts. 2º e 4º da própria LC 51/1985, que estabeleceu a subsistência dos atos de aposentadoria expedidos com base nas Leis 3.313, de 14 de novembro de 1957, e 4.878, de 3 de dezembro de 1965, após a promulgação da Emenda Constitucional 1/1969, revogando as disposições em contrário:
"Art. 2º - Subsiste a eficácia dos atos de aposentadoria expedidos com base nas Leis nº s. 3.313, de 14 de novembro de 1957, e 4.878, de 3 de dezembro de 1965, após a promulgação da Emenda Constitucional nº 1 de 17 de outubro de 1969.
Art. 3º - Esta Lei Complementar entra em vigor na data de sua publicação.
Art. 4º - Revogam-se as disposições em contrário."
99.	Nesse sentido, diante da percuciente análise empreendida, vale transcrever o seguinte trecho do parecer exarado pela Procuradoria-Geral da República, nos autos do já mencionado RE 1.162.672/SP, ainda pendente de julgamento, no qual se fez expressa alusão à exposição de motivos da LC 51/1985 citada acima:
"1.4 - A paridade na aposentadoria dos policiais civis
A previsão de paridade nos proventos de aposentadoria dos servidores públicos ocorreu inicialmente com a Constituição Federal de 1946, repetindo-se nas Constituições de 1967 e de 1988, tendo sido reafirmada especificamente aos policiais pela Lei 3.313/1957 (primeira a normatizar o regime previdenciário dos policiais de forma distinta da dos demais servidores) e pela Lei 4.878/1965, cujo art. 38, compatível com as prescrições constitucionais mantidas desde 1946, preceitua que: 'O provento do policial inativo será revisto sempre que ocorrer: a) modificação geral dos vencimentos dos funcionários policiais civis em atividade; ou b) reclassificação do cargo que o funcionário policial inativo ocupava ao aposentar-se'.
Ocorre que a citada Lei 4.878/1965, além de dispor apenas sobre o regime jurídico peculiar dos funcionários policiais civis da União e do Distrito Federal, não podendo, portanto, ser interpretada de forma extensiva aos servidores estaduais, foi derrogada pela Lei Complementar 51/1985.
Tal diploma, ao dispor sobre o regime especial do servidor público policial da União e dos Estados, revogou as disposições anteriores acerca de sua aposentadoria, preservando e convalidando os atos já praticados até seu advento.
Com efeito, a partir da interpretação sistemática e histórica da Exposição de Motivos da Lei Complementar 51/1985 vê-se claramente que a pretensão da LC foi de normatização plena da aposentadoria, revogando-se quaisquer disposições legislativas anteriores, entre elas a Lei 4.878/1965. 
Destaca-se, na referida Exposição de Motivos, que, com o advento da Emenda Constitucional nº 1 de 1969, surgiu a dúvida quanto à eficácia da legislação ordinária que estabelecera exceções referentes ao limite de idade e tempo de serviço para aposentadoria, tendo em vista o disposto no art. 103 do novo texto constitucional, segundo o qual 'Lei Complementar, de iniciativa exclusiva do Presidente da República, indicará quais as exceções às regras estabelecidas, quanto ao tempo e natureza de serviço, para aposentadoria, reforma, transferência para a inatividade e disponibilidade'.
Concluiu-se 'em harmonia com a atual jurisprudência dos Egrégios Supremo Tribunal Federal e Tribunal Federal de Recursos, no sentido de que está implicitamente revogada a legislação ordinária pretérita sobre aposentadorias especiais'.
Aprovada, a Lei Complementar foi sancionada em 20.12.1985 e garante, em seu art. 2º que 'subsiste a eficácia dos atos de aposentadoria expedidos com base nas Leis nº s. 3.313, de 14 de novembro de 1957, e 4.878, de 3 de dezembro de 1965, após a promulgação da Emenda Constitucional nº 1 de 17 de outubro de 1969'.
 (...) 
A ressalva feita em seu art. 2º, antes referenciado, denota que a lei em questão preserva os atos já praticados, mas derroga a legislação anterior, pelo que o direito dos policiais civis à paridade em seus proventos de aposentadoria, na falta de qualquer legislação que lhe garanta nos termos especiais previstos no § 4º do art. 40 da Constituição Federal, necessita de abrigo constitucional"  (grifos acrescidos) .
100.	Veja-se, ainda, os seguintes precedentes do Supremo Tribunal Federal e do Superior Tribunal de Justiça acerca da revogação da Lei 4.878/1965, na parte em dispôs sobre o regime previdenciário dos servidores policiais:
Supremo Tribunal Federal
"APOSENTADORIA ESPECIAL. POLICIA CIVIL DO DISTRITO FEDERAL. APOSENTADORIA VOLUNTARIA. APOSENTADORIA COMPULSORIA. CONSTITUIÇÃO FEDERAL, ART-103. LEI COMPLEMENTAR. LEGISLAÇÃO PRETERITA (REVOGAÇÃO) . 1. SOMENTE LEI COMPLEMENTAR, DE INICIATIVA EXCLUSIVA DO PRESIDENTE DA REPUBLICA, PODE ESTABELECER EXCEÇÕES AS REGRAS DE APOSENTADORIA, COMPULSORIA OU VOLUNTARIA, CONSTANTES DO ART-101, II E III DA CONSTITUIÇÃO, HAJA VISTA O DISPOSTO NO SEU ART-103. 2. A LEGISLAÇÃO ORDINARIA PRETERITA, INSTITUTIVA DE APOSENTADORIAS ESPECIAIS, REDUZINDO O LIMITE DE IDADE PARA A APOSENTAÇÃO, COMPULSORIA OU VOLUNTARIA, ESTA IMPLICITAMENTE REVOGADA, A PARTIR DA VIGENCIA DO TEXTO CONSTITUCIONAL INSERTO NA EMENDA N. 1, PORQUE COM ELE INCOMPATIVEL. RECURSO EXTRAORDINÁRIO CONHECIDO E PROVIDO"  (RE 100.596/DF, Tribunal Pleno, Relator Ministro Rafael Mayer, in DJ 8/6/1984 - grifos acrescidos) .
Superior Tribunal de Justiça
"ADMINISTRATIVO. MANDADO DE SEGURANÇA. APOSENTADORIA. POLICIAL FEDERAL. VANTAGEM. DECRETO Nº 59.310/66. REVOGAÇÃO. LC 51/85.
A Lei Complementar nº 51/85, ao disciplinar a aposentadoria dos policiais ligados à União, revogou, nesse aspecto, as disposições constantes da Lei nº 4.878/65 e do Decreto nº 59.310/66. Sendo assim, descabe pleitear o adicional de vinte por cento sobre os proventos, conforme era previsto no art. 345, inciso II, do último diploma mencionado.
Ordem denegada."  (MS 8.462/DF, Relator p/ acórdão Ministro Felix Fischer, in DJ 28/6/2004) .
"RECURSO ESPECIAL. PROCESSUAL CIVIL. ADMINISTRATIVO. SÚMULA 284/STF. POLICIAL FEDERAL. APOSENTADORIA. LEIS 3.313/57 E 4.878/65. SUPERVENIÊNCIA DA LEI COMPLEMENTAR 51/85. CÔMPUTO PROPORCIONAL DE 20%. IMPOSSIBLIDADE. LEI VIGENTE À ÉPOCA EM QUE PREENCHIDOS OS REQUISITOS.
 (...) 
2. Este Tribunal, na linha do entendimento do Supremo Tribunal Federal, entende que a aposentadoria deve se regular pela lei vigente à época em que o servidor preencheu os requisitos.
3. Destarte, se o policial federal não preenchia os requisitos para aposentadoria quando entrou em vigor a LC 51/85, não tem direito à se aposentar nos termos das legislações revogadas e nem mesmo parcialmente por estas leis, mesmo que vigentes durante certo período da carreira do servidor.
4. Recurso especial provido."  (REsp 412.127/SC, Relatora Ministra Maria Thereza de Assis Moura, in DJe 17/11/2008) .
101.	Registre-se, ainda, sobre o tema, que a doutrina e a jurisprudência pátrias, no tocante à instituição e sucessão de regimes jurídicos, são uníssonas quanto à aplicação do princípio unitário ou da teoria do conglobamento, segundo a qual seria vedada a mescla do regime jurídico anterior com o atual, criando-se um terceiro estatuto jurídico, o que configuraria clara afronta aos princípios da legalidade e do regime democrático, já que o legislador é o responsável último por expressar os anseios sociais por meio da lei editada.
102.	Diante, portanto, da revogação do art. 38 da Lei 4.878/1965 pela Lei Complementar 51/1985, que institui novo regime jurídico para a aposentadoria dos servidores policiais, e da aplicação do princípio unitário, que impede a combinações de regimes jurídicos distintos, impõe-se reconhecer que o subitem 9.2.4 do Acórdão 2835/2010-TCU-Plenário, que vem assegurando o direito da carreira policial civil à paridade após a EC 41/2003 e até os dias atuais, ressente-se de qualquer respaldo jurídico que lhe dê sustentação.
103.	Anoto, por último, que a carreira policial civil é a única da República que ainda conta com os seus proventos calculados e reajustados com base na integralidade e na paridade, com fundamento em entendimentos fixados por esta Corte de Contas ao arrepio da lei e a despeito do estabelecimento de regras gerais de aposentadoria extinguindo os referidos direitos após o advento da EC 41/2003, ressalvando-se apenas os casos previstos em regras de transição.
104.	Assim sendo, também em termos de justiça distributiva, entendo ter chegado a hora de se rever o posicionamento adotado por este Tribunal no Acórdão 2835/2010-TCU-Plenário, já que em relação aos servidores portadores de deficiência, por exemplo, os quais também fazem jus à aposentadoria especial prevista no § 4º do art. 40 da CF/1988, este Tribunal estabeleceu que "é ilegal a adoção da integralidade e paridade no cálculo de proventos de aposentadoria especial a portador de deficiência concedida com fundamento no art. 40, § 4º, inciso I, da Constituição Federal, incluído pela EC 47/2005, pois essas concessões devem observar a norma geral estabelecida no art. 40, § 1º, da Carta Magna, segundo a qual os proventos devem ser calculados pela média das remunerações de contribuição."  (cf. Acórdão 1502/2018-TCU-Primeira Câmara, da minha relatoria) .
105.	Registro, por fim, a desnecessidade de se aguardar o julgamento do RE 1.162.672/SP, com repercussão geral reconhecida, ao menos para que este Tribunal proceda à imediata alteração de sua jurisprudência. Isso porque, conforme já citado, o art. 927, I, do CPC, aplicável a este Tribunal (art. 15 do CPC e Súmula TCU 103) , estabelece que os juízes e tribunais deverão observar as decisões do Supremo Tribunal Federal em controle concentrado de constitucionalidade. Outrossim, de acordo com o próprio Supremo Tribunal Federal, o controle direto de constitucionalidade, que se dá de forma abstrata, goza de preferência e precede o controle difuso, que ocorre apenas no caso concreto (cf. Questão de Ordem na ADC 18 MC/DF, Relator Ministro Menezes Direito, in DJ 13/8/2008) .
106.	Como bem anotou o Ministro Joaquim Barbosa no julgamento da referida questão de ordem: " (...) entendo que, sendo este Tribunal a Corte à qual a Constituição atribui a incumbência de ser guarda da Constituição, julgar processo de natureza objetiva como uma ação direta de inconstitucionalidade ou ação declaratória de constitucionalidade, que são por excelência as ações sob a jurisdição desta Corte, esses processos, a meu ver, devem primar sobre processo de natureza subjetiva".
107.	Veja-se, ainda, por derradeiro, os seguintes precedentes de ambas as Turmas do Supremo Tribunal Federal, que já cuidaram da questão tratada nos presentes autos de forma específica:
"EMENTA: DIREITO ADMINISTRATIVO. AGRAVO INTERNO EM RECURSO EXTRAORDINÁRIO COM AGRAVO. VINCULAÇÃO AO JUÍZO DE ADMISSIBILIDADE DO TRIBUNAL DE ORIGEM. INVIABILIDADE. CARCEREIRO. APOSENTADORIA ESPECIAL.PARIDADE E INTEGRALIDADE DE VENCIMENTOS. PRECEDENTES.
1. O relator não precisa rebater, nem está vinculado aos fundamentos utilizados pelo Tribunal de origem no juízo de admissibilidade. Precedentes.
2. A Lei Complementar nº 51/1985 deve ser analisada em conjunto com a atual redação da Constituição Federal dada pela EC nº 41/2003, a qual afasta a garantia da integralidade e paridade a servidores que se aposentaram após referida emenda, excetuada a situação daqueles que se enquadram na regra de transição prevista na EC nº 47/2005 (RE 590.260-RG, Rel. Min. Ricardo Lewandowski) .
3. Agravo interno a que se nega provimento."  (ARE 1.083.209/SP, 1ª Turma, Relator Ministro Roberto Barroso, in DJe 19/11/2018 - grifos acrescidos) .
"AGRAVO REGIMENTAL NO RECURSO EXTRAORDINÁRIO COM AGRAVO. SERVIDOR PÚBLICO. GRATIFICAÇÃO POR ATIVIDADE DE MAGISTÉRIO, INSTITUÍDA PELA LEI COMPLEMENTAR 977/2005, DO ESTADO DE SÃO PAULO. PARIDADE ENTRE A REMUNERAÇÃO DE SERVIDORES ATIVOS E INATIVOS QUE INGRESSARAM NO SERVIÇO PÚBLICO ANTES DA EC 41/2003. APOSENTADORIA APÓS A REFERIDA EMENDA. TEMAS 26 E 139 DA REPERCUSSÃO GERAL. AGRAVO A QUE SE NEGA PROVIMENTO, COM APLICAÇÃO DE MULTA. 
I - As razões do agravo regimental são inaptas para desconstituir os fundamentos da decisão agravada, que, por isso, se mantêm hígidos.
II - O acórdão recorrido não diverge da jurisprudência do Supremo Tribunal Federal, que, no julgamento do RE 567.110, de relatoria da Ministra Cármen Lúcia, julgado sob a sistemática da repercussão geral, reafirmou o entendimento firmado no julgamento da ADI 3.817 no sentido de a Lei Complementar 51/1985 ter sido recepcionada pela Constituição Federal (Tema 26) .
III - Este Tribunal firmou orientação no sentido de que a paridade remuneratória e a integralidade no cálculo dos proventos é devida ao servidor que ingressou no serviço público antes da Emenda Constitucional 41/2003, desde que observadas as regras de transição previstas nos arts. 2° e 3° da EC 47/2005. Esse entendimento foi consolidado no julgamento do RE 590.260-RG (Tema 139) .
IV - É inadmissível o recurso extraordinário quando sua análise implica rever o conjunto fático-probatório e as normas infraconstitucionais locais, o que atrai a incidência das Súmulas 279 e 280/STF. A afronta à Constituição, se ocorresse, seria apenas indireta.
V - Agravo regimental a que se nega provimento, com aplicação da multa (art. 1.021, § 4°, do CPC) ."  (ARE 1.129.998 AgR, 2ª Turma, Relator Ministro Ricardo Lewandowski, in DJe 6/12/2018 - grifos acrescidos) .
VI - Da modulação dos efeitos da decisão (art. 927, § 3º, do CPC e art. 23 da LINDB) 
108.	Tanto o § 3º do art. 927 do CPC, quanto o art. 23 da LINDB, estabelecem que a alteração de jurisprudência poderá ensejar a modulação dos efeitos da alteração ou a instituição de regime de transição de modo a se preservar o interesse social e o princípio da segurança jurídica.
109.	Observe-se que, por ocasião do julgamento da ADIn 5.039/RO, na qual se declarou a inconstitucionalidade do § 12 do artigo 45 e dos §§ 1º, 4º, 5º e 6º do artigo 91-A da Lei Complementar nº 432/2008, na redação que lhes conferiu a Lei Complementar nº 672/2012, dispositivos estes que asseguraram a integralidade e a paridade aos servidores policiais civis do Estado de Rondônia, o Relator do feito, acompanhado pela maioria do Plenário do Supremo Tribunal Federal, manifestou-se em relação aos efeitos da decisão que acabara de adotar, in verbis:
"Quanto aos efeitos da decisão, a teor do art. 28, parágrafo único, da Lei 9.869/99 e da jurisprudência desta Corte, a eficácia das decisões em controle concentrado de constitucionalidade, ao julgamento do mérito, é ex tunc, ressalvada a hipótese de expressa modulação de efeitos.
In casu, não cabe a modulação de efeitos, porquanto a manutenção das aposentadorias concedidas com base na lei declarada inconstitucional resultaria em ofensa à isonomia em relação aos demais servidores civis do Estado de Rondônia não abrangidos pelas regras que lhes seriam mais favorável."  (grifos acrescidos) .
110.	Como se vê, na ADIn 5.039/RO, o Supremo Tribunal Federal houve por bem não efetuar qualquer modulação em relação aos efeitos da inconstitucionalidade da lei complementar rondoniense que estava em vigor desde 2012, há mais de oito anos da data de julgamento, portanto, por entender que a manutenção das aposentadorias concedidas com base na lei declarada inconstitucional resultaria em ofensa ao princípio da isonomia.
111.	No caso concreto, entendo que o trâmite do RE 1.162.672/SP, com repercussão geral já reconhecida, muito embora não constitua óbice para a mudança da jurisprudência por parte deste Tribunal, seja pela precedência do controle concreto de constitucionalidade, como já se disse, seja pela ausência de perspectiva de alteração do entendimento obtido naquele julgamento dada a composição do Tribunal e o placar lá alcançado, traz insegurança jurídica quanto ao estabelecimento ou não de modulação dos efeitos da decisão que vier a ser aqui adotada, já que a referida questão poderá ser objeto de posterior deliberação pela Suprema Corte, como ocorreu, por exemplo, no caso dos embargos de declaração no processo de repercussão geral que tratou da incorporação dos quintos no período entre 1998 e 2001.
112.	Desse modo, proponho que o entendimento que vier a ser adotado na presente deliberação seja aplicado de maneira imediata aos processos que se encontram ainda em tramitação no âmbito desta Corte de Contas, sem prejuízo de rever esse posicionamento tão logo haja o julgamento definitivo do RE 1.162.672/SP.
Feitas essas considerações, VOTO por que o Tribunal adote a deliberação que ora submeto à apreciação deste Colegiado.
TCU, Sala das Sessões Ministro Luciano Brandão Alves de Souza, em 7 de abril de 2021.
BENJAMIN ZYMLER 
Relator

Senhores Ministros, na sessão do último dia 7 de abril, proferi voto propondo a este Plenário que tornasse sem efeito os subitens 9.1, 9.2.2, 9.2.3 e 9.2.4 do Acórdão 2835/2010-TCU-Plenário, que havia pacificado o entendimento no âmbito deste Tribunal acerca da manutenção da integralidade e da paridade nos proventos dos integrantes da carreira policial, a despeito do advento da EC 41/2003.
Tal proposta teve como fundamento o disposto nos artigos 926 e 927 do CPC, aplicável no âmbito deste Tribunal por determinação do art. 15 do mesmo diploma legal c/c a Súmula 103 desta Corte de Contas, os quais determinam que, em razão do princípio constitucional da isonomia e da segurança jurídica, os tribunais devem uniformizar sua jurisprudência, mantê-la estável, íntegra e coerente, devendo, ainda, observar as decisões do Supremo Tribunal Federal proferidas em controle concentrado de constitucionalidade.
Daí que, realizando-se o cotejo entre os fundamentos adotados pela Suprema Corte por ocasião do julgamento da ADIn 5.039/RO e os entendimentos firmados pelo Plenário deste Tribunal no Acórdão 2835/2010-TCU-Plenário (Redator p/ acórdão Ministro Valmir Campelo) , o qual vem sendo adotado até os dias atuais como parâmetro de legalidade no tocante à análise da aposentadoria especial dos integrantes da carreira policial, entendi ser o caso de se modificar a jurisprudência até então pacificada, para se considerar ilegal a adoção da integralidade e da paridade nos proventos de aposentadoria concedidos com base na Lei Complementar 51/1985.
Observo que, naquele julgamento, fiz menção à existência do RE 1.162.672/SP, com repercussão geral reconhecida e que cuida da mesma questão tratada nos presentes autos - integralidade e paridade para integrantes da carreira policial, afirmando a desnecessidade de se aguardar o seu julgamento para que este Tribunal proceda à alteração de sua jurisprudência de forma imediata, dada a primazia do controle concentrado de constitucionalidade em relação ao difuso e tendo em vista, ainda, o já citado art. 927, I, do CPC, que estabelece que os juízes e tribunais deverão observar as decisões do Supremo Tribunal Federal em controle concentrado de constitucionalidade. 
Nada obstante tudo isso, manifesto minha concordância com o Ministro revisor no sentido de que "[...] diante da complexidade jurídica do tema e da multiplicidade de interpretações possíveis e ainda não estabilizadas, penso que não existe um entendimento claramente definitivo no âmbito do STF [...]". Com efeito, ainda pendem de julgamento embargos de declaração opostos ao acórdão proferido na ADI 5.039/RO, vale dizer, ainda não houve o seu trânsito em julgado. Outrossim, embora entenda ser remota a possibilidade de haver mudança de entendimento proferido em sede de controle concentrado de constitucionalidade, em relação ao qual se impõe a observância do princípio da colegialidade, não está totalmente descartada a possibilidade de se obter desfecho diverso por ocasião do julgamento do RE 1.162.672/SP.
Assim sendo, comungo do entendimento manifestado pelo revisor no sentido de que "seria de todo prudente que aguardássemos o desfecho dos julgamentos da ADI 5.039/RO e do RE 1.162.672/SP, como medida de defesa da estabilidade da nossa jurisprudência, quando então esta Corte de Contas haverá de aplicar o melhor direito aos seus jurisdicionados, com a desejável segurança jurídica, sem deixar de exercer plenamente suas competências nos limites que a Constituição Federal lhe atribui", impondo-se, em consequência, o sobrestamento do presente processo.
Gostaria apenas de alertar o Plenário que, à luz do entendimento recentemente adotado pelo Supremo Tribunal Federal nos autos do RE 636.553, o sobrestamento do processo de forma indefinida poderá ensejar o registro tácito dos atos de concessão encaminhados a este Tribunal, assim como a impossibilidade de se lhes promover a revisão de ofício.
De igual forma, entendo que todos os atos de aposentadoria emitidos em favor de integrantes da carreira policial e que se encontram submetidos à apreciação deste Tribunal, assim como as pensões deles decorrentes, devam ter o seu exame sobrestado, até que haja o desfecho definitivo do presente processo.
Ante o exposto, acolhendo a proposta do revisor, VOTO por que o Tribunal adote a deliberação que ora submeto a este Colegiado.
TCU, Sala das Sessões, em 16 de junho de 2021.
Ministro BENJAMIN ZYMLER 
Relator

Pedi vistas deste processo em função da importância e da relevância da matéria. Trata-se do tema da aposentadoria especial dos ocupantes dos cargos da carreira policial, notadamente quanto aos aspectos relacionados à integralidade e à paridade dos proventos.
2.	Quero, desde logo, registrar os mais sinceros elogios ao voto apresentado pelo Relator, Ministro Benjamin Zymler, que trata do assunto com a usual e inigualável proficiência.
3.	Avalio, ademais, ser oportuna a discussão do tema por esta Corte de Contas, seja em função da edição da Emenda Constitucional 103, de 12 de novembro de 2019, ou em face da recente decisão do Supremo Tribunal Federal - STF, de 11 de novembro de 2020, proferida nos autos da Ação Direta de Inconstitucionalidade 5.039/RO.
4.	A EC 103, que altera o sistema de previdência social e estabelece regras de transição, inovou o ordenamento jurídico acerca da aposentadoria do policial, e o julgamento da ADI 5.039/RO considerou inconstitucionais dispositivos de lei complementar do Estado de Rondônia que assegurava aos policiais o direito à integralidade e à paridade.
5.	No âmbito do TCU esse assunto, depois de muito debate, restou pacificado com a edição do Acórdão 2835/2010-TCU-Plenário, que firmou, em essência, os seguintes entendimentos:
a)	a Lei Complementar 51/1985, recepcionada pela Constituição Federal de 1988 e pelas Emendas Constitucionais 20/1998, 41/2003 e 47/2005 - conforme reconhecido pelo TCU, mediante o Acórdão 379/2009-TCU-Plenário, e pelo STF, por meio da ADI 3.817 -, estabelece os requisitos e os critérios diferenciados para a aposentadoria especial dos policiais, garantidos pelo § 4º do art. 40 da Constituição Federal, com a redação dada pela EC  47/2005, devendo ser entendidas como requisitos as condicionantes para a existência do direito, e compreendida como critério a forma de cálculo do valor devido;
b)	o termo "com proventos integrais" contido na Lei Complementar 51/1985, que é norma de natureza especial, regulamentadora do § 4º do art. 40 da CF, significa que os proventos corresponderão à totalidade da remuneração do servidor no cargo efetivo em que se der a aposentadoria (forma de cálculo) ; e
c)	o art. 38 do estatuto jurídico dos policiais civis da União e do Distrito Federal, Lei 4.878/1965, assegura a paridade plena entre os proventos dos inativos e a remuneração dos policiais em atividade.
6.	Na prática, a despeito da extinção da integralidade e da paridade para os servidores públicos em geral promovida pela EC 41, de 31/12/2003, aos integrantes das carreiras policiais foram asseguradas, de forma incondicionada, essas características no cálculo dos respectivos benefícios, com fundamento na Constituição Federal, na Lei Complementar 51/1985, que dispõe sobre a aposentadoria do servidor público policial, e na Lei 4.878/1965, que estabelece o regime jurídico peculiar dos funcionários policiais civis da União.
7.	É certo que o assunto não passou incólume de controvérsias. O próprio TCU considerou inúmeras concessões de aposentadorias e pensões ilegais por conterem essas qualidades em seus atos.
8.	Não por outro motivo, esta Corte de Contas, antes da edição do mencionado Acórdão 2835/2010-TCU-Plenário, terminou por instaurar um incidente de uniformização de jurisprudência (TC-Processo 010.598/2006-6) , no qual foi exarado o Acórdão 379/2009-TCU-Plenário, que, a par de firmar o entendimento de que a LC 51/1985 foi recepcionada pela Constituição Federal e por suas alterações, sendo, portanto, a norma a ser observada para as aposentadorias dos policiais, determinou, de forma muito excepcional, que todos os processos de aposentadoria que envolvessem exclusivamente a não recepção da mencionada lei fossem considerados legais. E mais, que todos os processos já considerados ilegais nessas circunstâncias, inclusive aqueles já julgados há mais de cinco anos, fossem revistos de ofício.
9.	Essas medidas foram adotadas com vistas a prestigiar o princípio da isonomia, tratando igualmente todos os casos similares, revelando, todavia, uma jurisprudência oscilante desta Corte acerca da matéria.
10.	Com efeito, inobstante acreditar que um novo debate deva ser estabelecido em face do advento dos dois eventos citados (EC 103 e ADI 5.039/RO) , receio que qualquer mudança no entendimento de mérito desta Corte, neste momento, sobre os temas em análise, poderá renovar uma indesejável sensação de insegurança jurídica, a ensejar, inclusive, mais uma excepcional revisão de atos já julgados.
11.	Como se sabe, a decisão do STF, que considerou inconstitucionais dispositivos de lei complementar do Estado de Rondônia, os quais asseguravam a integralidade e a paridades aos servidores policiais do estado sem observar as regras de transição estabelecidas na Constituição Federal, foi proferida por uma apertada maioria de seis votos a quatro. Ademais, essa decisão ainda não transitou em julgado, encontrando-se pendente a apreciação de dois embargos de declaração que lhe foram opostos.
12.	Além do mais, como bem revela o Relator, Ministro Benjamin Zymler, tramita no STF o RE 1.162.672/SP, interposto pelo Estado de São Paulo e pela São Paulo Previdência contra decisão que assegurou a servidora pública estadual, ocupante de cargo de policial civil, o direito à integralidade com base na Lei Complementar 51/1985, negando-lhe, entretanto, a paridade remuneratória, por não terem sido preenchidos os requisitos fixados na EC 41/2003 e na EC 47/2005.
13.	O Plenário Virtual do STF decidiu, antes da conclusão do julgamento da ADI 5.039/RO, em face da ausência naquele momento de precedente específico a respeito do tema, afetar o referido RE à sistemática de julgamentos de repercussão geral, atribuindo-lhe o Tema 1019: "Direito de servidor público que exerça atividades de risco de obter, independentemente da observância das regras de transição das Emendas Constitucionais nº s 41/03 e 47/05, aposentadoria especial com proventos calculados com base na integralidade e na paridade".
14.	Importa, registrar, a propósito, que a Procuradoria-Geral da República emitiu, nesse ínterim, parecer no citado RE e entendeu que a LC 51/1985 assegura aos policiais civis o direito à integralidade, independentemente do cumprimento de regras de transição, e que a lei que garantia a paridade, Lei 4.878/1965, fora derrogada pela referida LC, e que esse direito, então, só beneficia aqueles que observem os arts. 2º e 3º da EC 47/2005 (regras de transição) .
15.	Afora isso, é preciso ressaltar que o Presidente da República aprovou, em 17/06/2020, o denso e bem fundamentado Parecer JL - 04 do Advogado-Geral da União, também sobre essa mesma temática, com as seguintes conclusões: 
"i) Os policiais civis da União, ingressos nas respectivas carreiras até 12/11/2019 (data anterior a vigência da EC nº 103/2019) , quando da implementação dos requisitos, fazem jus à aposentadoria com base no artigo 5º da Emenda Constitucional nº 103/2019, com proventos integrais (totalidade da remuneração do servidor no cargo efetivo em que se der a aposentadoria) , nos termos artigo 1º, II, da Lei Complementar nº 51/1985, e paridade plena, com fundamento no art. 38 da Lei nº 4.878/1965.
ii) Os policiais civis da União, ingressos nas respectivas carreiras a partir de 13/11/2019 (com a vigência da EC nº 103/2019) , quando da implementação dos requisitos, fazem jus à aposentadoria com base no artigo 10, §2º, I, com proventos calculados pela média aritmética e reajustados nos termos estabelecidos para o Regime Geral de Previdência Social, conforme artigo 26, todos da Emenda Constitucional nº 103/2019, bem como passaram a se submeter ao Regime de Previdência Complementar da Lei nº 12.618/2012."
16.	Lembre-se, por oportuno, que, nos termos do art. 40, § 1º da Lei Complementar 73/1993, que trata da Lei Orgânica da Advocacia-Geral da União, o parecer da AGU, uma vez aprovado pelo Presidente da República, "vincula a Administração Federal, cujos órgãos e entidades ficam obrigados a lhe dar fiel cumprimento."
17.	Sendo assim, a despeito da decisão do STF no âmbito da ADI 5.039/RO, que concluiu pela inconstitucionalidade de dispositivos de lei complementar estadual aplicável a servidores do ente federado, a Administração Pública Federal, no que concerne às aposentadorias dos policiais civis da União, está compelida a observar e adotar as conclusões retrotranscritas contidas no Parecer JL - 04/2020, aprovado pelo Chefe do Poder Executivo.
18.	Quero enfaticamente dizer, todavia, que concordo com o Ministro Benjamin Zymler de que o TCU haverá de adotar integralmente a tese a respeito da matéria que ficar assente no âmbito da Suprema Corte.
19.	No entanto, como se vê, diante da complexidade jurídica do tema e da multiplicidade de interpretações possíveis e ainda não estabilizadas, penso que não existe um entendimento claramente definitivo no âmbito do STF a impor uma mudança de jurisprudência no âmbito desta Corte de Contas.
20.	O STF sequer examinou, no julgamento da ADI 5.039/RO, por exemplo, os eventuais impactos da EC 103 nesse tema. Não há nenhuma menção à essa inovação constitucional no acórdão, que surgiu no ordenamento jurídico quando a referida ação já estava em tramitação. Por outro lado, as repercussões da EC 103 certamente serão tratadas no RE 1.162.672/SP, pois o parecer da PGR já lhe fez referência.
21.	Com efeito, o posicionamento do STF manifestado no julgamento da referida ADI já se encontra parcialmente desatualizado em face da alteração constitucional que, vale repisar, disciplina expressamente a aposentadoria dos servidores policiais.
22.	Ademais, suspeito, em um exame perfunctório, que caso se altere o entendimento de que a integralidade da aposentadoria do policial não está mais fundamentada na LC 51/1985, haverá um vácuo normativo por ausência de regra de transição própria para os policiais, tal como, por exemplo, prevê especificamente o inc. I do § 6º do art. 4º da EC 103 em relação aos titulares de cargo de professor, que possuem igualmente direito a aposentadoria especial.
23.	Do contrário, teríamos que cogitar que o policial, apesar do direito à aposentadoria especial com tempo reduzido, só haverá de ter a integralidade caso observe as regras de transição a que estão submetidos os demais servidores públicos, circunstância essa que reduz, substancialmente, o benefício da disciplina especial.
24. 	Nesse campo das incertezas, vejo que o § 10 do art. 4º da EC 103, ao consignar que o ordenamento jurídico vigente antes da entrada em vigor da alteração constitucional nela contida permanece aplicável "enquanto não promovidas alterações na legislação interna relacionada ao respectivo regime próprio de previdência social" sem qualquer restrição quanto aos servidores federais, pode ensejar o entendimento que essa modulação inclui os policiais da União.
25.	Por tudo isso, considero que seria de todo prudente que aguardássemos o desfecho dos julgamentos da ADI 5.039/RO e do RE 1.162.672/SP, como medida de defesa da estabilidade da nossa jurisprudência, quando então esta Corte de Contas haverá de aplicar o melhor direito aos seus jurisdicionados, com a desejável segurança jurídica, sem deixar de exercer plenamente suas competências nos limites que a Constituição Federal lhe atribui.
	Ante o exposto, divirjo do Relator tão somente para submeter a este Plenário, neste momento, uma decisão interlocutória, sem fazer juízo de mérito acerca do já mencionado competente, fundamentado e técnico voto apresentado por Sua Excelência.
TCU, Sala das Sessões, em 16 de junho de 2021.
JORGE OLIVEIRA
Revisor